ACORDAO-COMPLETO-2478596

ACÓRDÃO 1154/2021 ATA 17/2021 - PLENÁRIO

VISTOS, relatados e discutidos estes autos de representação autuada por determinação do item 9.10 do Acórdão 1147/2011-TCU-Plenário (TC-Processo 018.701/2004-9) com o objetivo de apurar "a responsabilidade das empresas envolvidas nas fraudes às licitações verificadas na 'Operação Sanguessuga' e nas fiscalizações realizadas por este Tribunal e pelo Ministério da Transparência e Controladoria-Geral da União; 
ACORDAM os Ministros do Tribunal de Contas da União, reunidos em sessão plenária, ante as razões expostas pelo relator, em:
9.1. levantar o sobrestamento dos presentes autos;
9.2. considerar revéis Frontal - Indústria e Comércio de Móveis Hospitalares Ltda., Unisau Comércio e Indústria Ltda., Francisco Canindé da Silva - ME, Nacional Comércio de Materiais Hospitalares Ltda., Adilvan Comércio e Distribuição Ltda.- ME, Ronildo Pereira Medeiros e Cíntia Cristina Medeiros, nos termos do artigo 12, § 3º, da Lei 8.443/1992;
9.3. declarar a inidoneidade das empresas Frontal - Indústria e Comércio de Móveis Hospitalares Ltda., Unisau Comércio e Indústria Ltda., Francisco Canindé da Silva - ME, Nacional Comércio de Materiais Hospitalares Ltda. e Adilvan Comércio e Distribuição Ltda.- ME para participar de licitação que envolva recursos federais pelo período de 5 (cinco) anos, com fundamento no artigo 46 da Lei 8.443/1992;
9.4. após o trânsito em julgado deste acórdão, encaminhar cópia ao Ministério da Economia, para, sem embargo do cumprimento das recomendações constantes dos subitens 9.5.2 e 9.5.3 do Acórdão 495/2013-TCU-Plenário, adoção das providências necessárias à efetivação da deliberação no âmbito do Sistema de Cadastramento Unificado de Fornecedores (Sicaf) , bem como à Controladoria-Geral da União, para registro no Cadastro Nacional de Empresas Inidôneas e Suspensas (CEIS) .

Representação autuada com o objetivo de apurar a responsabilidade das empresas envolvidas nas fraudes às licitações verificadas na Operação Sanguessuga e nas fiscalizações realizadas pelo TCU e pelo Ministério da Transparência e Controladoria-Geral da União.

Trata-se de representação criada em decorrência de comando do subitem 9.10 do Acórdão 1147/2011-TCU-Plenário, de minha relatoria, "para apurar a responsabilidade das empresas envolvidas nas fraudes às licitações verificadas na 'Operação Sanguessuga' e nas fiscalizações realizadas por este Tribunal e pela Controladoria-Geral da União, para os fins previstos nos arts. 8º e 46 da Lei 8.443/92".
2. Uma das discussões centrais do processo refere-se à possibilidade de este Tribunal, com base no art. 46 da Lei 8.443/1992, declarar a inidoneidade também de sócios e administradores de empresas licitantes que cometeram fraudes a licitações, tal como propõe a Selog.
3. Embora eu concorde com a proposta do relator, Ministro Walton Alencar Rodrigues, de declarar inidôneas as empresas, considero necessário deixar assente meu posicionamento em relação à possibilidade de eventual expansão do alcance da responsabilização das empresas também aos seus sócios e administradores, nos casos em que se utilize de subterfúgio para evitar a efetividade da punição.
4. Dessa forma, o sócio ou administrador da empresa declarada inidônea deve ser impedido de participar de licitações por meio de nova empresa criada com o mesmo objeto social da condenada. Permitir essa burla à sanção seria praticamente transformar em letra morta o dispositivo legal.
5. Em seu voto, o relator menciona o Acordão 495/2013-TCU-Plenário (TC015.452/20115) , também de minha relatoria, mediante o qual esta Corte de Contas expediu as seguintes recomendações, por mim propostas, à então Secretaria de Logística e Tecnologia da Informação do Ministério do Planejamento, Orçamento e Gestão:
"9.5.1. adote as providências necessárias à efetivação do registro desta decisão no âmbito do Sistema de Cadastramento Unificado de Fornecedores (Sicaf) ;
9.5.2. desenvolva mecanismo, no âmbito do Sicaf, que permita o cruzamento de dados de sócios e/ou de administradores de empresas que tenham sido declaradas inidôneas e de empresas fundadas pelas mesmas pessoas, ou por parentes, até o terceiro grau, que demonstrem a intenção a participar de futuras licitações;
9.5.3. oriente todos os órgãos/entidades do Governo Federal, caso  nova sociedade empresária tenha sido constituída com o mesmo objeto e por qualquer um dos sócios e/ou administradores de empresas declaradas inidôneas, após a aplicação dessa sanção e no prazo de sua vigência, nos termos do o art. 46 da Lei 8.443/92, a adotar as providências necessárias à inibição de sua participação em licitações, em processo administrativo específico, assegurado o contraditório e a ampla defesa a todos os interessados.
6. Como visto, essas medidas - que, aliás, são reiteradas no subitem 9.4 da minuta de acórdão apresentada pelo relator - tendem a colaborar para evitar que se utilize algum artifício ilegítimo para afastar a efetividade da punição. 
7. A esse respeito, o próprio relator destaca que consta dos autos a informação de que o mecanismo citado no subitem 9.5.2 do Acordão 495/2013-TCU-Plenário foi implementado.
8. Com essas breves ressalvas, manifesto-me favorável à aprovação da minuta de acórdão apresentada pelo relator, Ministro Walton Alencar Rodrigues.
É o meu voto, senhora Presidente.
TCU, Sala das Sessões, em 19 de maio de 2021.
RAIMUNDO CARREIRO
Ministro

Fundo Nacional de Saúde-MS.

3. Interessados/Responsáveis:
3.1. Responsáveis: Adilvan Comércio e Distribuição Ltda. (02.192.932/0001-09); Cintia Cristina Medeiros (XXX.821.741-XX); Francisco Canindé da Silva Me (04.809.827/0001-00); Frontal Ind. e Com. de Móveis Hospitalares Ltda. (01.140.694/0001-25); Nacional Comércio de Materiais Hospitalares Ltda. (03.474.157/0001-47); Unisau Comércio e Indústria Ltda. (05.791.214/0001-47).

13.1. Ministros presentes: Ana Arraes (Presidente), Walton Alencar Rodrigues (Relator), Benjamin Zymler, Augusto Nardes, Raimundo Carreiro e Jorge Oliveira.
13.2. Ministros-Substitutos convocados: Augusto Sherman Cavalcanti, Marcos Bemquerer Costa e André Luís de Carvalho.
13.3. Ministro-Substituto presente: Weder de Oliveira.

ACORDAO-COMPLETO-2530594

Acórdão 1230/2022 - Plenário

WALTON ALENCAR RODRIGUES

Trata-se representação autuada por determinação do item 9.10 do Acórdão 1147/2011-TCU-Plenário (TC-Processo 018.701/2004-9) com o objetivo de apurar, especificamente em relação à empresa Suprema-Rio, "a responsabilidade das empresas envolvidas nas fraudes às licitações verificadas na 'Operação Sanguessuga' e nas fiscalizações realizadas por este Tribunal e pelo Ministério da Transparência e Controladoria-Geral da União". 
Em instrução inicial às peças 91 a 93, a Secretaria de Controle Externo de Aquisições Logísticas (Selog) acolheu o seguinte parecer:
3.	Em cumprimento à mencionada determinação, a instrução de peça 58 propôs que as empresas fossem tratadas segundo o grupo econômico a que pertencessem (itens 14 a 16 daquela instrução) , tendo sido autuados processos concernentes aos grupos Planam (família Trevisan-Vedoin) - TC Processo 015.452/2011-5; das empresas de Ronildo Pereira de Medeiros - TC Processo 012.132/2012-8; Lealmaq - TC Processo 012.747/2012-2; e Domanski - TC Processo 012.911/2012-7, e os direcionados para empresas que davam cobertura às licitações, como as empresas Suprema - TC Processo 012.919/2012-8; Barigui Veículos, Reven Bus, C.M.P Rocha e Cia, AAB Comércio de Equip. Médicos e Divesa - TC Processo 013.774/2012-3, Biomédica, Torino, NV Rio, Delta e Politec, Sinal Verde e Medpress - TC Processo 015.246/2012-4, sobre as quais foi possível localizar processo em andamento neste Tribunal. 
4.	Tratar-se-á, nestes autos, das empresas ligadas a Ronildo Pereira de Medeiros. Para tanto, compilou-se, na instrução de peça 58, as irregularidades/ilegalidades apuradas em uma amostragem das licitações em que se detectaram indícios de fraude nos processos que tramitam ou tramitaram neste Tribunal. 
4.1.	Aplica-se ao processo em análise os termos do Despacho proferido no âmbito do TC Processo 012.911/2012-7 (peça 90) , no qual, considerando a LUJ biênio 2011/2012, os autos foram encaminhados ao Gabinete do Ministro Walton Alencar Rodrigues, tendo em vista o disposto no art. 24, caput, da Resolução-TCU 175/2005, o qual consigna que o processo formalizado em razão de determinação de formação de apartado será distribuído ao relator em cuja lista estiver incluída a correspondente unidade jurisdicionada.
Efetivação das oitivas
5.	Foram realizadas as oitivas das empresas e dos respectivos sócios administradores à época das ocorrências, na forma prevista no art. 179, § 6º, do Regimento Interno deste Tribunal (RI/TCU) , para que apresentassem justificativas para os fatos delineados na instrução à peça 58, conforme indicado a seguir: 
	Responsável
	Ofício 
	Aviso de 
Recebimento (AR) /Publicação de Edital

	Frontal - Indústria e Comércio de Móveis Hospitalares Ltda.
CNPJ: 01.140.694/0001-25
	2475/2012-TCU/SECEX-4, 
de 27/8/2012
 (peça 64) 
	 (peça 77) 

	Ronildo Pereira Medeiros
CPF: XXX.046.561-XX
	2476/2012-
TCU/SECEX-4, 
de 27/8/2012
 (peça 65) 
	 (peça 77) 

	Cíntia Cristina Medeiros
CPF: XXX.821.741-XX
	2477/2012-
TCU/SECEX-4, 
de 27/8/2012
 (peça 66) 
	 (peça 77) 

	Unisau Comércio e Indústria Ltda.
CPF: 05.791.214/0001-47
	2479/2012-
TCU/SECEX-4, 
de 27/8/2012 
 (peça 69) 
	 (peça 77) 

	Francisco Canindé da Silva - ME
CNPJ: 04.809.827/0001-00
	2480/2012
TCU/SECEX-4, 
de 27/8/2012
 (peça 71) 
Edital 8, de 19/9/2012, TCU/Secex-4
 (peça 84) 
	 (peça 85) 

	Nacional Comércio de Materiais Hospitalares Ltda.
CNPJ: 03.474157/0001-47
	2481/2012-
TCU/SECEX-4, 
de 27/8/2012
 (peça 74) 
	 (peça 79) 

	Adilvan Comércio e Distribuição Ltda. - ME
CNPJ: 02.192.932/0001-09
	2482/2012-TCU/SECEX-4,
de 30/8/2012
 (peça 76) 
	 (peça 80) 

Obs.: Foi enviada cópia dos ofícios ao representante legal do Sr. Ronildo Pereira Medeiros, Valber da Silva Melo (peça 63 e 73) , por meio do Ofício 2478/2012-TCU/SECEX-4, de 27/8/2012 (peça 67) , recebida conforme Aviso de Recebimento (AR) de peça 78. 
5.1.	As oitivas das empresas e de seus sócios administradores foram fundamentadas, respectivamente, nos seguintes termos:
a)	participação ativa, por meio de acordo com prefeitos, presidentes de organizações não governamentais e parlamentares, na execução de procedimento licitatório ilegal e fraudulento, evidenciado em depoimento do Sr. Ronildo Pereira de Medeiros em juízo (peças 39-43) , denúncia do Ministério Público Federal (MPF) , à peça 4, relatório da CPMI das Ambulâncias (peças 12 e 13) e em amostra de processos no TCU, nos quais foi detectada a materialização desses artifícios ilegais, conforme relação a seguir:
a.1)	Frontal Indústria e Comércio de Móveis Hospitalares Ltda. (CNPJ: 01.140.694/0001-25) , seu sócio-administrador, Ronildo Pereira Medeiros (CPF: XXX.046.561-XX) , e sua sócia, Cíntia Cristina Medeiros (CPF: XXX.821.741-XX) , com base no processo Processo 031.156/20010-0;
a.2)	Unisau Comércio e Indústria Ltda. (CNPJ: 05.791.214/0001-47) e seu sócio administrador, Ronildo Pereira Medeiros (CPF: XXX.046.561-XX) , com base nos processos Processo 020.444/2009-8, Processo 020.446/2009-2, Processo 021.449/2009-9, Processo 021.460/2009-6 e Processo 021.801/2009-7; e
a.3)	Nacional Comércio de Materiais Hospitalares Ltda. (CNPJ: 03.474.157/0001-47) e seu administrador de fato, Ronildo Pereira Medeiros (CPF: XXX.046.561-XX) , com base no processo 020.987.2009-2.
b)	participação fictícia em processo licitatório, com o objetivo de compor número mínimo de participantes em licitações e dar cobertura para empresas com a qual negociou ou é do mesmo grupo, caracterizando simulação e fraude à licitação pública, evidenciada no depoimento de seu sócio-administrador em juízo (peça 39-43) , denúncia do Ministério Público Federal (peça 4) , relatório da CPMI das Ambulâncias (peças 12 e 13) e em amostra de processos no TCU, nos quais foi detectada a materialização desses artifícios ilegais, conforme relação a seguir:
b.1)	Frontal Indústria e Comércio de Móveis Hospitalares Ltda. (CNPJ: 01.140.694/0001-25) , seu sócio administrador, Ronildo Pereira Medeiros (CPF: XXX.046.561-XX) , e sua sócia, Cíntia Cristina Medeiros (CPF: XXX.821.741-XX) , de acordo com os processos Processo 020.536/2009-1 e Processo 021.508/2009-1;
b.2)	Unisau Comércio e Indústria Ltda. (CNPJ: 05.791.214/0001-47) e seu sócio administrador Ronildo Pereira Medeiros (CPF: XXX.046.561-XX) , de acordo com o processo Processo 021.799/2009-7;
b.3)	Francisco Canindé da Silva - Me (CNPJ: 04.809.827/0001-00) e seu administrador de fato, Ronildo Pereira Medeiros (CPF: XXX.046.561-XX) , com base nos processos Processo 020.536/2009-1, Processo 020.810/2009-1, Processo 021.508/2009-1, Processo 021.753/2009-8, Processo 021.768/2009-0, Processo 021.773/2009-0, e Processo 008.361/2010-0;
b.4)	Nacional Comércio de Materiais Hospitalares Ltda. (CNPJ: 03.474.157/0001-47) e seu administrador de fato, Ronildo Pereira Medeiros (CPF: XXX.046.561-XX) , consoante os processos Processo 021.515/2009-6 e Processo 007.421/2010-9; e
b.5)	Adilvan Comércio e Distribuição Ltda. Me (CNPJ: 02.192.932/0001-09) e seu administrador de fato, Ronildo Pereira Medeiros (CPF: XXX.046.561-XX) , com base nos processos Processo 020.444/2009-9, Processo 020.446/2009-2, 020.987.2009-2, Processo 021.460/2009-6, Processo 021.515/2009-6, e Processo 021.801/2009-7. 
5.2.	As empresas e respectivos sócios administradores foram cientificados de que, caso comprovada a ocorrência de fraude à licitação, o Tribunal poderia declarar a inidoneidade do licitante fraudador para participar, por até cinco anos, de licitação na Administração Pública Federal, nos termos do art. 46 da Lei 8.443/1992 e Acórdão 1209/2009-TCU-Plenário.
5.3.	Ressalte-se que a sócia da empresa Frontal - Indústria e Comércio de Móveis Hospitalares Ltda., Cíntia Cristina Medeiros (CPF: XXX.821.741-XX) , será excluída da relação processual, por não constar a sua atuação como sócia-administradora, tornando, neste caso, sem efeito a oitiva efetivada à peça 77. 
Das justificativas
6.	As empresas e sócios administradores, listados no item 4 desta instrução, após o decurso do prazo regimental, não apresentaram justificativas em resposta aos Ofícios de Comunicação, fazendo-se operar contra eles os efeitos da revelia, dando-se prosseguimento ao processo, com base no material probatório existente nos autos, nos termos do art. 12, § 3º da Lei 8.443/1992, reputando-se verdadeiros os fatos afirmados em relação a eles, conforme art. 319 do CPC (Precedentes: Acórdão 1085/2013-TCU-Segunda Câmara e Acórdão 1682/2013-TCU-Segunda Câmara) .
6.1	Não é demais reiterar que se trata neste processo da possibilidade de o TCU declarar a inidoneidade de licitante fraudador, nos termos do art. 46 da Lei 8.443/1992, sanção que vem sendo aplicada pelo Tribunal, em face de indícios veementes de conluio entre os licitantes, com o objetivo de fraudar licitação, ainda que não exista dano ao erário, a exemplo do Acórdão 785/2008-TCU-Plenário. 
6.2.	Dessa forma, torna-se necessário comprovar a existência de fraudes em licitações, nas quais participaram as referidas empresas, bem como o alcance do termo "licitante fraudador", expresso no artigo 46 da Lei 8.443/1992, que dispõe: "Verificada a ocorrência de fraude comprovada à licitação, o Tribunal declarará a inidoneidade do licitante fraudador para participar, por até cinco anos, de licitação na Administração Pública Federal" (grifo ausente no original) .
7.	Da comprovação das fraudes
7.1.	O voto condutor da Decisão 807/2001-TCU-Plenário, proferido pelo Ministro Marcos Vilaça, discorre sobre os requisitos subjetivos e objetivos necessários para a caracterização da fraude, nas searas penal e administrativa, verbis:
5. Para restringir a liberdade privada de convencionar, em face da injuridicidade, a fraude contratual pressupõe, cumulativamente, o propósito malicioso das partes e o resultado nocivo à ordem jurídica, sem o que a hipótese não se caracteriza, inexistindo invalidade.
6. Quer dizer, de um lado precisa estar presente o requisito subjetivo, dado pela vontade das partes de fraudar, ao manter-se alguém em erro. De outro, o requisito objetivo, verificado pela materialização do dano a esse alguém.
7. Sob o enfoque criminal, o tipo está prescrito no artigo 90 da Lei nº 8.666/93:
"Art. 90. Frustrar ou fraudar, mediante ajuste, combinação ou qualquer outro expediente, o caráter competitivo do procedimento licitatório, com o intuito de obter, para si ou para outrem, vantagem decorrente da adjudicação do objeto da licitação.
Pena - detenção, de 2 (dois) a 4 (quatro) anos, e multa."
8. Essa previsão corresponde ao ilícito apurado pelo TCU, segundo o artigo 46 da Lei nº 8.443, de 16 de julho de 1992, com a implicação de sanção administrativa:
"Art. 46. Verificada a ocorrência de fraude comprovada à licitação, o Tribunal declarará a inidoneidade do licitante fraudador para participar, por até cinco anos, de licitação na Administração Pública Federal"
 (...) 
11. Objetivamente, a norma supõe, em verdade, o resultado mesmo pretendido imediatamente pela ação: a perda da competitividade inerente ao procedimento licitatório. Sem prejuízo ao caráter competitivo da licitação não há crime, como ensinam os doutrinadores:
 (...) 
"O ato de frustrar ou de fraudar deve afetar a garantia da observância do princípio constitucional da isonomia e da seleção efetiva da proposta mais vantajosa para a Administração, princípios que orientam o processo de licitação. É necessário que a fraude ou a frustração promova a eliminação do caráter competitivo do processo de licitação." (Petrônio Braz. Processo de Licitação, Contrato Administrativo e Sanções Penais. São Paulo: Livraria de Direito: 1995. p. 217) 
"Há que se ficar demonstrado que o caráter competitivo do procedimento licitatório foi, num caso determinado, violentado pelo intuito de obter, para o agente ou para outrem, vantagem daquele ato." (Toshio Mukai. O Novo Estatuto Jurídico das Licitações e Contratos Públicos. 3ª ed. São Paulo: RT,1994. p. 113) 
"Consuma-se o fato típico com a frustração ou fraude do caráter competitivo da licitação, independentemente de ter o agente auferido a vantagem que objetivava a conduta punível. A obtenção da referida vantagem, se constitui elementar do tipo subjetivo, sublinhando o especial fim de agir, não é condição para a consumação do delito, que se aperfeiçoa com a só conduta de frustrar ou fraudar o torneio licitatório. Se o agente, porém, chegar a alcançar a vantagem, através da adjudicação do objeto da licitação, temos o exaurimento do crime, o que deve ser levado em consideração pelo juiz na imposição da pena." (Jessé Torres Pereira Júnior. Comentários à Lei de Licitações e Contratos da Administração Pública. 3ª ed. Rio de Janeiro: Renovar, 1995. p. 551) .
7.2.	Para Marçal Justen Filho ("Comentários à Lei de Licitações e Contratos Administrativos", 13ª edição, 2009, p. 870) , o tipo objetivo da modalidade fraudar "envolve o ardil pelo qual o sujeito impede a eficácia da competição". 
7.3.	Com base na diversidade de conceitos dados pela doutrina, e em face de tantas possibilidades de sua ocorrência, propõe-se aqui considerar, para fins do direito civil, que fraude é o engano malicioso, ou a ação de má-fé para ocultação da verdade ou como subterfúgio para fugir ao cumprimento do dever. 
7.4.	Resta, pois, demonstrar a dimensão que tomou a atuação das empresas comandadas por Ronildo Pereira Medeiros dentro do esquema engendrado pelo denominado grupo Planam, no intuito de fraudar licitações. 
7.5.	As fraudes em licitações para aquisição de unidades móveis de saúde (UMS) com recursos do orçamento federal ocorreram em diversos estados da federação, comprovadamente, nos estados de Alagoas, Amapá, Bahia, Ceará, Espírito Santo, Goiás, Minas Gerais, Mato Grosso do Sul, Mato Grosso, Pará, Paraíba, Paraná, Piauí, Rio de Janeiro, Rio Grande do Norte, Rondônia, Santa Catarina, São Paulo e Tocantins. 
7.6.	Para a execução dos ilícitos, o grupo fraudador liderado por Luiz Antônio Trevisan Vendoin, de acordo com as informações do MPF (peça 40) e da CPMI das Ambulâncias (peças 12 e 13) , monitorava permanentemente a formalização e a aprovação do Orçamento Geral da União, elaborava projetos apresentados junto ao Ministério da Saúde, manipulava os processos de licitação visando adjudicar o objeto do convênio em favor de alguma das empresas integrantes do aparato criminoso, controlavam a execução orçamentária, interferindo na liquidação de despesas e na prestação de contas dos convênios, e, por fim, praticavam o superfaturamento e/ou a inexecução total ou parcial do objeto contratual, para fins de repartição dos recursos entre os participantes da fraude. O modus operandi dessas empresas no esquema de fraude também foi detalhado pelo MPF e confirmando nos interrogatórios judiciais (peças 5-11 e 39-43) , sendo esse fato abordado na instrução de peça 58. 
7.7.	No âmbito deste Tribunal, foi possível corroborar, nos processos de fiscalizações efetuadas pelo Denasus e pela Controladoria Geral da União (CGU) , o cometimento de várias irregularidades nos procedimentos licitatórios para compra de ambulâncias. Chama atenção a repetição das mesmas ilegalidades e falhas grosseiras nas documentações apresentadas nas fases licitatórias, fato verificado em vários dos processos da "Operação Sanguessuga" que tramitam neste Tribunal, conforme exemplos listados adiante nesta instrução. 
7.8.	O conjunto das irregularidades tratadas nestes autos aponta para fraude à licitação, com a simulação de procedimentos, objetivando dar aparência de competitividade e legalidade à seleção para favorecimento à empresa vencedora, resultando em prejuízo, para a Administração Pública, da obtenção da proposta mais vantajosa e em afronta aos princípios de moralidade, legalidade e competitividade, mencionados, direta ou indiretamente, no art. 3° da Lei 8.666/1993.  
7.9.	Conforme registrado na denúncia do MPF, nas fraudes à licitação, a organização criminosa incorporou como método de atuação a elaboração prévia de todos os formulários necessários para o processamento de todas as etapas de um processo de licitação, notadamente na modalidade carta-convite, que compõe uma espécie de "Kit de Licitação". O conteúdo de tais formulários-padrão era previamente definido de modo a fraudar a licitação, sendo eles, posteriormente, submetidos às comissões permanentes de licitação e prefeitos municipais (ou dirigentes de organizações da sociedade civil) para a necessária homologação.
7.10.	Isto foi largamente comprovado nas tomadas de contas especiais analisadas no TCU. Os casos citados na instrução de peça 58, p.11-26, a título de exemplificação, indicam a montagem das licitações, as inconsistências dos referidos "kits", a participação de um grupo homogêneo de empresas com sócios de uma mesma família, ou de empresas que atuavam para dar suporte ao grupo (rol constante do item 5.5 à peça 58, p. 3-4) .
7.11.	O Relatório dos Trabalhos da CPMI "das Ambulâncias", Volume II, p. 259-262, à peça 12-13, identifica os sócios e endereços das empresas do Grupo Planam, que congrega as empresas de Ronildo Medeiros e outras que deram apoio às atividades. São empresas ligadas entre si por laços de parentesco ou pela utilização de interpostas pessoas. Consta que Ronildo Pereira Medeiros e Luiz Antônio Trevisan Vedoin atuavam diretamente como sócios das empresas Unisau, Vedomed, Frontal e Via Trading Comércio de Equipamentos, enquanto as empresas Francisco Canindé Rodrigues ME, Oxitec, Medical Center, Suprema Rio, Nacional e Manoel Vilela de Medeiros eram operadas por "laranjas", sendo as duas últimas pelo pai de Ronildo, o próprio Manoel Vilela. Toda a rede de empresas foi também identificada por meio dos depoimentos à Justiça, prestados pelos expoentes do grupo fraudador.
7.12.	O Sr. Darci Vedoin (peça 5, p. 3) , em interrogatório judicial, confirmou que, por volta do ano de 2002, houve a aproximação com o Sr. Ronildo para vender equipamentos médico-hospitalares, e que Ronildo constituiu algumas empresas, como a Nacional, Adilvan, Francisco Canindé e Frontal, para que pudessem participar dos processos de licitação direcionada, nos municípios do Estado de Mato Grosso. Afirmou, em síntese, que Luiz Antônio, seu filho, com as empresas ligadas à família Vedoin, participava das licitações de UMS, e Ronildo Medeiros, na licitação para aquisição de equipamentos médico-hospitalares. Afirmou que passou a existir uma sociedade de fato entre Ronildo, Luiz Antônio e ele (Darci) .
7.12.1.	Darci era responsável pelo contato político com parlamentares, acertando o percentual de comissão pelos recursos destinados para a área da saúde, enquanto Luiz Antônio e Ronildo eram responsáveis por concretizar as formas e datas desses pagamentos (peça 5, p. 3) , além de atuarem ativamente na elaboração de pré-projetos, projetos e montagem dos processos licitatórios (peça 8, p. 5) . Por intermédio dessa sociedade de fato, repartiam os lucros nas licitações de equipamentos médico-hospitalares e medicamentos (peça 8, p. 2, e peça 39, p. 2) .
7.13.	As informações e dados apresentados a seguir comprovam a forma de atuação dos responsáveis e o conluio entre empresas pertencentes à família Vedoin e/ou à Ronildo. 
7.13.1.	Empresas de Ronildo Pereira de Medeiros, nas quais atuou como sócio administrador ou administrador de fato, tendo sido evidenciada a participação ativa na execução de procedimento licitatório ilegal e fraudulento:
a)	Quadro de participantes nas licitações:
 
	TC
	Licitação
	Empresas
	Contratada

	Processo 031.156/2010-0 (peças 55-56 e 58, p. 26) 
Convênio 667/2001
Município de Guapimirim/RJ
	Convite 39/2002
	Santa Maria, Lealmaq- Leal Máquinas Ltda. e Vedovel. 
	Santa Maria

		Convite 54/2002
	Enir, Klass e Frontal. 
	Frontal

	Processo 020.444/2009-8 (peças 14, 15 e 58, p. 11-12) 
Convênio 788/2003
Município de Cezarina/GO
	Convite 32/2004
	Planam, N.V.Rio e 
Delta
	Planam

		Convite 33/2004
	Klass, Unisau e Adilvan
	Unisau 

	Processo 021.449/2009-9 (peças 19, 20 e 58, p. 15-16) 
Convênio 1470/2003
Município de Alta Floresta/MT
	Convite 49/2004
	Planam, N.V. Rio e Delta
	Planam

		Convite 50/2004
	Klass, Unisau e Adilvan
	Unisau

	Processo 021.460/2009-6 (peças 21, 31-33 e 58, p. 16-17) 
Convênio 144/2003
Município de Ferreira Gomes/AP
	Convite 32/2004
	Planam, Esteves e Anjos Ltda. e Delta
	Planam

		Convite 33/2004
	Klass, Unisau e Adilvan
	Unisau

	Processo 021.801/2009-7 (peças 30 e 58, p. 23-24) 
Convênio 1868/2003
Município de Santo Antônio do Leste/MT
	Convite 4/2004
	Planam, N.V.Rio e Klass
	Planam

		Convite 5/2004
	Klass, Unisau, Adilvan 
	Unisau

	Processo 020.446/2009-2 (peças 44 e 58, p. 12-13) 
Convênio 1153/2003
Município de Maribondo/AL
	Convite 1/2004
	Klass, Esteves e Anjos, Platina e Leal Máquinas
	Klass

		Convite 2/2004
	Unisau, Adilvan e Pallas
	Unisau

	020.987.2009-2 (peças 18 e 58, p. 14-15) 
Convênio 2158/2000
Município de Pontes e Lacerda/MT
	Convite 5/2001
	Santa Maria, Sinal Verde, Leal Máquinas
	Santa Maria

		Convite 6/2001
	Nacional, Adilvan, Comercial Rodrigues
	Nacional

Sócios-Administradores
	Planam
	Klass*
	Unisau**
	Frontal
	Nacional ***

	Darci José Vedoin (a partir de 5/8/2004) ,
Cléia Maria Trevisan Vedoin (a partir de 12/4/2002) , e
Luiz Antônio Trevisan Vedoin (até 5/8/2004) 
	Darci José Vedoin (até16/8/2004) ,
Cléia Maria Trevisan Vedoin (até 16/8/2004) , 
Luiz Antônio Trevisan Vedoin (administrador de fato e procurador; sócio-administrador a partir de 16/8/2004) 
	Paulo José Sampaio Bastos (1/7/2003 a 22/11/2005) ,
Ronildo Pereira Medeiros 
 (a partir 22/5/2005) , e
Luiz Antônio Trevisan Vedoin (a partir de 22/5/2005) 
	Ronildo Pereira Medeiros 
 (a partir de 27/3/1996) 
	Manoel Vilela de Medeiros
 (a partir de 18/10/1999) 

 (*) Consta à fl. 42 da Denúncia do MPF (peça 4, p. 42) que a "KLASS foi sempre operada por procuradores, sendo que o principal deles, Luiz Antônio Trevisan Vedoin, signatário de todos os cheques fornecidos, era também sócio de PLANAM." 
 (**) Ronildo Pereira Medeiros e Luiz Antônio Trevisan Vedoin atuavam diretamente como sócios da empresa Unisau. 
  (***) Manoel Vilela é pai de Ronildo.
Irregularidades:
Etapas prévias à licitação
fracionamento indevido da despesa (TCs Processo 020.444/2009-8, Processo 021.449/2009-9, Processo 021.460/2009-6, Processo 021.799/2009-7, Processo 021.801/2009-7, Processo 031.156/2010-0) ; 
ausência de processo administrativo (TCs Processo 020.444/2009-8, Processo 021.449/2009-9, Processo 021.460/2009-6, Processo 020.541/2009-1, Processo 031.156/2010-0) ;
ausência de autorização da autoridade competente (TCs Processo 020.444/2009-8, Processo 021.449/2009-9, Processo 021.460/2009-6) ; 
ausência de pesquisa prévia de preços (TCs Processo 020.444/2009-8, Processo 021.449/2009-9, Processo 021.460/2009-6, Processo 021.799/2009-7, Processo 021.801/2009-7, Processo 020.541/2009-1, Processo 031.156/2010-0) ; 
todos os documentos da licitação foram emitidos com a mesma data (TC Processo 021.799/2009-7) ; 
atos prévios à licitação emitidos no mesmo dia (TC Processo 021.801/2009-7) ; 
ausência de identificação de alguns ou de todos os signatários na retirada do edital (TCs Processo 020.444/2009-8, Processo 021.449/2009-9, Processo 021.799/2009-7, Processo 021.801/2009-7, Processo 031.156/2010-0) ;
ausência do comprovante de entrega de convite às empresas (TCs Processo 021.460/2009-6 e Processo 021.799/2009-7) ; 
as empresas, sediadas em diferentes estados da federação, retiraram a carta convite no mesmo dia da feitura do Edital (TC Processo 031.156/2010-0) 
prazos exíguos para entrega dos bens (TC Processo 021.449/2009-9) ; 
atividades comerciais de licitantes incompatíveis com o objeto (Esteves e Anjos - artefato de plásticos; Unisau e Adilvan - atacadista de produtos farmacêuticos) - TC Processo 021.460/2009-6;
	Habilitação
ausência de documentos obrigatórios para habilitação, ausência de identificação dos signatários nas propostas e documentos apresentados (TCs Processo 020.444/2009-8, Processo 021.449/2009-9, Processo 021.799/2009-7, Processo 031.156/2010-0) ; 
discriminação do objeto incompleta nas propostas (TC Processo 020.444/2009-8) ; 
falta de datas nos termos de adjudicação e homologação (TC Processo 021.449/2009-9) ; 
datas rasuradas e/ou incompatíveis com o andamento da licitação (TCs Processo 021.449/2009-9 e Processo 021.460/2009-6) ;
superfaturamento (TCs Processo 021.444/2009-8, Processo 021.449/2009-9, Processo 021.460/2009-6, Processo 021.801/2009-7,  Processo 020.541/2009-1, Processo 021.799/2009-7) .
 
7.13.2.	O quadro de participantes na licitação demonstra (item 7.13.1 "a") que a empresa Planam tomava parte nas licitações com um grupo de empresas homogêneo, em geral com a Klass, da mesma família, e com a Unisau, a qual pertence a Ronildo Medeiros e a Luiz Antônio Vedoin (ver item 7.11 e 7.12 supra) , com as quais dividia o fornecimento. No caso dos convênios 667/2001 e 2158/2000 (TCs Processo 031.156/2010-0 e 020.987.2009-2) , para o fornecimento do veículo e dos equipamentos, foi feito composição entre a empresa Santa Maria, de Luiz Vedoin, e Frontal e Nacional, de Ronildo. As demais empresas fazem parte do grupo que dava cobertura às licitações, conforme rol à peça 58, p. 3-4, com vistas a dar aparência de regularidade ao processo de compra, sempre efetivado sem a devida publicidade, dada a utilização de modalidade de licitação incompatível com a despesa.   
7.13.3.	O detalhamento apresentado a seguir enumera irregularidades/inconsistências relativas a licitações em que empresas do grupo Ronildo aparecem como contratadas, conforme apontadas por equipes do Denasus: 
similaridade das propostas apresentadas pelas empresas participantes do Convite 2/2004 (Unisau, Adilvan e Klass) , inclusive, com os mesmos erros ortográficos e com as mesmas omissões quanto às especificações dos equipamentos odontológicos, refletor e ar condicionado, denotando simulação de documentos e fraude do processo licitatório. (TC Processo 021.460/2009-6, peça 21, p. 121) ;
pagamento a empresa Unisau por meio do cheque 085003, em 12/1/2004, em data anterior a todos os procedimentos pertinentes ao processo licitatório, inclusive, à emissão da Nota Fiscal 116, emitida pela empresa, que é de 14/9/2004. A homologação do Convite 02/2004, por sua vez, ocorreu em 18/3/2004, após o dito pagamento, mas em data anterior ao depósito da OB400743 em conta-corrente, ocorrido em 19/4/2004, denotando indícios de simulação de documentos e fraude do processo licitatório, em infração ao art. 3° da Lei 8.666/1993. (TC Processo 021.460/2009-6, peça 21, p. 121) ;
de acordo com a ata de julgamento das propostas referente ao Convite 54/2002, foram convidadas e compareceram ao certame três empresas (Frontal, Enir e Klass) . No entanto, as propostas que constam nos autos não foram assinadas pelos licitantes presentes e por um dos membros da Comissão, contrariando o disposto no art. 43, § 2º, da Lei 8.666/1993 (TC Processo 031.156/2010-0, peça 55, p. 42) ;
os pagamentos às empresas adjudicadas foram realizados a um único representante e o valor pago à empresa Planam Comércio e Representação Ltda. foi depositado na conta corrente da empresa Unisau. (TC Processo 020.444/2009-8, peça 14, p.64) ;
nos recibos emitidos pelas empresas Klass e Unisau, constam apenas rubricas sem a identificação dos signatários; o pagamento referente à contrapartida foi efetuado em espécie à empresa Unisau Comércio e Indústria Ltda., e não consta data no recibo - TC Processo 020.446/2009-2, peça 44, p. 29 e 30; 
não houve a instauração de processo administrativo para a licitação nem havia identificação do signatário da proposta - nome e CPF (TC 021.449/2009, peça 19, p. 5, 13) ;
o convite 50/2004 foi adjudicado e homologado no valor de R$ 40.285,00; a nota fiscal e o empenho foram emitidos no mesmo valor, porém o pagamento foi realizado no valor de R$ 30.000,00, sem que aparecesse pagamento da diferença para a empresa (TC 021.449/2009, peça 19, p. 17) ;
na Nota Fiscal 42, emitida pela empresa Unisau Comércio e Indústria Ltda., foram listados os equipamentos, sem descrição/caracterização nem seus respectivos preços (TC Processo 021.801/2009-7, peça 30, p. 21) ;
apesar de a comissão permanente de licitação (CPL) ter considerado as empresas participantes do Convite 6/2001 devidamente habilitadas, constatou-se que a empresa Adilvan - Comércio e Distribuição Ltda. não apresentou a documentação de regularidade fiscal com a fazenda federal, estadual e municipal e certidão negativa de débito emitida pela Caixa Econômica Federal (CAIXA) . A empresa Nacional Comércio Ltda. não apresentou certidões negativas de débito, emitidas pela CAIXA e pelo INSS, válidas, bem como não apresentou a documentação de regularidade fiscal com a fazenda federal, estadual e municipal. A empresa Comercial Rodrigues, Enir Rodrigues de Jesus- EPP não apresentou nenhuma documentação de habilitação (TC 020.987.2009-2, peça 18, p.33) ; e
as empresas participantes dos Convites 5 e 6/2001 não apresentaram propostas, mas apenas preencheram as cartas convites recebidas com o quantitativo e os preços. Não consta prazo de validade dos preços, prazo e local de entrega dos bens e a data é a mesma da carta convite, não especificando modelo e marca do veículo e dos equipamentos. (TC 020.987.2009-2, peça 18, p. 34) .
7.13.4.	O TCU julgou irregulares as contas referentes aos processos supra mencionados, nos quais se apontou a participação ativa das empresas em licitações, com a condenação solidária de gestores, empresas e sócios administradores ao pagamento de débito e aplicação de multa aos responsáveis (TC Processo 020.444/2009-8 - acórdãos 473/2013 e 4051/2013, ambos da 2ª Câmara; TC Processo 020.446/2009-2 - Acórdão 5324/2011-TCU-Segunda Câmara, Acórdão 1433/2013-TCU-Segunda Câmara e Acórdão 641/2014-TCU-Plenário; TC Processo 021.449/2009-9 - acórdãos  1085/2013 e 3033/2013, ambos da 2º Câmara) ; TC Processo 031.156/2010-0 - Acórdão 3035/2013-TCU-Segunda Câmara; TC Processo 021.460/2009-6 - Acórdão 1223/2013-TCU-Segunda Câmara; TC Processo 021.801/2009-7 - Acórdão 873/2013-TCU-Segunda Câmara) . O TC 020.987.2009-2 (Acórdão 8095/2012-TCU-Segunda Câmara) foi arquivado, considerando que o débito se encontrava abaixo do estipulado na IN 56/2007.
7.14.	Participação fictícia em processo licitatório, com o objetivo de compor número mínimo de participantes e dar cobertura para empresas com a qual negociou ou é do mesmo grupo, caracterizando simulação e fraude à licitação pública:
a) 	quadro de empresas 
	TC
	Licitação
	Empresa
	Fornecedor

	Processo 020.536/2009-1 (peças 16 e 58, p. 13-14) 
Convênio 1303/2002
Município de Tapurah/MT
	Convite 30/2002
	Klass, Francisco Canindé e Vedovel
	Klass

		Convite 31/2002
	Enir, Frontal e Leal Máquinas
	Enir

	Processo 021.508/2009-1 (peças 50-52 e 58, p. 17-18) 
Convênio 3521/2002
Município de Nobres/MT
	Convite 3/2003
	Klass, Esteves e Anjos e Francisco Canindé 
	Klass

		Convite 4/2003
	Enir, Frontal e Leal Máquinas
	Enir

	Processo 021.799/2009-7 (peças 27-29 e 58, p. 22-23) 
Convênio 1860/2003
Município de Santa Rita do Trivelato/MT 
	Convite 9/2004
	Planam, N.V. Rio e Delta
	Planam

		Convite 10/2004
	Klass, Unisau e Adilvan Comércio e Distribuição Ltda.
	Klass

	Processo 020.810/2009-1 (peças 17 e 58, p. 14) 
Convênio 2560/2001
Município de Araputanga/MT
	Convite 7/2002
	Santa Maria, Vedovel, Leal Máquinas, Francisco Canindé
	Santa Maria 

	Processo 021.753/2009-8 (peças 24 e 58, p. 19-20) 
Convênio 3578/2001
Município de Lucas do Rio Verde/MT
	Convite 8/2002
	Santa Maria, Vedovel, Torino, Politec
	Santa Maria

		Convite 9/2002
	Politec, Francisco Canindé e Enir Rodrigues
	Enir Rodrigues

	Processo 021.768/2009-0 (peças 25 e 58, p. 20-21) 
Convênio 583/2001
Município de Marilândia/ES
	Convite 3/2002
	Santa Maria, Vedovel, Leal Máquinas
	Santa Maria

		Convite 4/2002
	Politec, Francisco Canindé e Enir Rodrigues
	Enir Rodrigues

	Processo 021.773/2009-0 (peças 26 e 58, p. 21-22) 
Convênio 3643/2001
Município de Guarantã do Norte/MT
	Convite 1/2002 
	Santa Maria, Vedovel, Leal Máquinas
	Santa Maria

		Convite 2/2003
	Francisco Canindé, Enir Rodrigues e Politec 
	Enir Rodrigues

	Processo 008.361/2010-0 (peças 54 e 58, p. 25-26) 
Convênio 3477/2001
Município de Campo Novo de Rondônia/RN
	Convite 23/2002
	Santa Maria, Leal Máquinas, Vedovel (Item 1) 
Francisco Canindé, Enir Rodrigues (Item 2) 
	Santa Maria 

				Enir Rodrigues

	Processo 021.515/2009-6 (peças 22, 23 e 58, p. 18-19) 
Convênio 1504/2000
Município de Feliz Natal/MT
	Convite 15/2001
	Santa Maria, Sinal Verde, Leal Máquinas 
	Santa Maria

		Convite
16/2001
	Nacional, Adilvan e Enir-Comercial Rodrigues
	Enir Rodrigues

	Processo 007.421/2010-9 (peças 37, 38 e 58, p. 24-25) 
Convênio 297/2001
Município de Teixeira Soares/PR
	Convite 48/2001
	Santa Maria, San Marino Ônibus e Implemento Ltda e Cancella Veículos S. A.
	Santa Maria

		Convite
16/2001
	Enir Rodrigues, Nacional e Leal Máquinas
	Enir Rodrigues

b) 		Sócios-administradores
	Klass
	Unisau
	Vedovel* 
	Santa Maria e Enir 
	Francisco Canindé e Adilvan ***

	Darci José Vedoin (até16/8/2004) ,
Cléia Maria Trevisan Vedoin (até 16/8/2004) , e
Luiz Antônio Trevisan Vedoin (administrador de fato e procurador; sócio-administrador a partir de 16/8/2004) 
	Paulo José Sampaio Bastos (1º/7/2003 a 22/11/2005) ,
Ronildo Pereira Medeiros 
 (a partir 22/5/2005) , e
Luiz Antônio Trevisan Vedoin  (partir de 22/5/2005) 
	Helen Paula Duarte Cirineu Vedoin 
Alessandra** Trevisan Vedoin
	Luiz Antônio Trevisan Vedoin
	Ronildo Pereira Medeiros

 (*)	A empresa Vedovel tem como sócia-administradora a esposa de Luiz Antônio Trevisan Vedoin, Helen Paula Duarte Cirineu Vedoin.
 (**) 	Alessandra Trevisan Vedoin, filha de Cléia e Darci, é sócia da empresa Klass desde 6/8/2004 e da empresa Vedovel desde 4/10/2001. 
 (***)	Não há informação, no CNPJ, sobre o quadro societário da empresa Francisco Canindé da Silva - ME (CNPJ: 04.809.827/0001-00) , contudo os interrogatórios judiciais de Darci Vedoin, Luiz Antônio e de Ronildo indicam que esta empresa de fachada se encontra no rol das empresas de Ronildo (peça 42, p. 6) . A empresa Adilvan pertence a um seu amigo (peça 42, p. 9) .
c)	Irregularidades
Etapas prévias à licitação 
fracionamento indevido da despesa (TC Processo 020.446/2009-2, Processo 021.444/2009-8, Processo 021.460/2009-6,  Processo 021.801/2009-7, Processo 020.536/2009-1, Processo 021.799/2009-7, Processo 008.361/2010-0, Processo 021.753/2009-8, Processo 021.768/2009-0, Processo 021.773/2009-0, Processo 021.508/2009-1, Processo 007.421/2010-9) ;
ausência de pesquisa prévia de preços (TC 021. 446/2009-2, Processo 021.444/2009-8, Processo 021.460/2009-6, Processo 021.801/2009-7, Processo 020.536/2009-1, Processo 021.799/2009-7, Processo 008.361/2010-0, 020.987.2009-2, Processo 021.753/2009-8, Processo 021.768/2009-0, Processo 021.508/2009-1, Processo 007.421/2010-9) ;
comprovantes de entrega do edital sem identificação do signatário (TC Processo 020.446/2009-2, Processo 021.444/2009-8, Processo 020.536/2009-1, Processo 021.799/2009-7, Processo 008.361/2010-0, Processo 021.508/2009-1) ;
não identificação dos representantes das empresas que receberam os convites (TC 020.987.2009-2, Processo 021.515/2009-6, Processo 021.753/2009-8, Processo 020.810/2009-1, Processo 020.439/2009-8) ;
todos os convites foram entregues no mesmo dia da assinatura do edital, na sede da prefeitura, apesar de as empresas participantes serem de estados diferentes (TC Processo 020.536/2009-1, Processo 007.421/2010-9, Processo 021.515/2009-6) ;
não foi informado no aviso de licitação o local de divulgação aos interessados, as condições de recebimento da UMS e não ficou também comprovada a publicidade dos atos (TC 020.987.2009-2) ;
ausência de edital (TC Processo 021.768/2009-0) ;
prazos foram incompatíveis com a realização dos certames, dado que o aviso, os recibos de retirada dos convites e a entrega das propostas ocorreram no mesmo dia (TC 020.987.2009-2) ;
diversos ou todos os atos relativos à licitação ocorreram no mesmo dia (TC Processo 021.753/2009-8, Processo 020.810/2009-1, Processo 021.508/2009-1 ) ;
recebimento pela mesma pessoa de convites encaminhados a diferentes empresas (Processo 021.768/2009-0) ; e
a data de todas as propostas era anterior à data marcada para o convite, correspondendo à mesma do aviso de licitação (TC 020.987.2009-2) .
Habilitação e propostas
não houve fase de habilitação no procedimento licitatório, falta do estabelecimento de requisitos necessários para a habilitação das empresas licitantes (TC Processo 020.536/2009-1, TC Processo 021.773/2009-0, 020.987.2009-2, Processo 020.810/2009-1, Processo 021.515/2009-6, Processo 021.773/2009-0, Processo 021.508/2009-1, Processo 007.421/2010-9) ;
o CNPJ constante na documentação apresentada no pretenso Convite 48/2001 (93.785.267/0001-54) não coincide com o constante no sistema CNPJ (93.785.822/0001-06) . A parte divergente entre os dois CNPJ apresentados ("267/0001-54") coincide com a mesma parte do CNPJ da empresa Santa Maria, sagrada vencedora no certame (03.737.267/0001-54) - TC Processo 007.421/2010-9, p. 37, peça 37;
ausência de identificação de signatários das propostas apresentadas (TC Processo 020.536/2009-1, Processo 021.799/2009-7, Processo 020.446/2009-2, Processo 008.361/2010-0, Processo 020.810/2009-1) ;
ausência e inconsistência de informações na apresentação das propostas (TC 020.987.2009-2) ;
assinatura constante no termo de homologação diverge da assinatura do Prefeito em outros documentos (TC Processo 020.536/2009-1) ;
mesmo a empresa sendo sediada em Mato Grosso, a entrega do veículo equipado ao município de Maribondo/AL ocorreu na mesma data da emissão da Nota Fiscal (TC Processo 020.446/2009-2) ;
licitação concluída sem o número mínimo de propostas válidas (TC Processo 021.768/2009-0) ; e
superfaturamento (TC Processo 020.446/2009-2, Processo 021.753/2009-8, Processo 021.768/2009-0, Processo 021.773/2009-0, Processo 020.491/2009-8, Processo 020.536/2009-1) .
7.15.	Constata-se nas supostas licitações supra mencionadas fracionamento indevido de despesa, em prejuízo à publicidade e competitividade do certame. Foi verificado que o modus operandi dos grupos fraudadores era o fracionamento indevido das despesas para realização de convites, com vista ao direcionamento das licitações às empresas desse grupo. Citam-se trechos de depoimento de Luiz Antônio Vedoin à Justiça Federal (peça 11 p. 3-4) sobre esse procedimento:
Que eram realizados dois processos de licitação com o objetivo de adquirir-se uma unidade móvel de saúde; que para evitar a tomada de preço, havia o fracionamento do objeto licitatório, sendo que uma licitação era destinada à aquisição da unidade móvel de saúde preparada para instalação dos equipamentos médicos-hospitalares e uma outra licitação, exclusivamente para a aquisição de equipamentos (...) 
7.16.	Nessa linha de pensamento, convém transcrever o seguinte trecho do voto do Ministro Aroldo Cedraz, condutor do Acórdão 5794/2011-TCU-Segunda Câmara:
29. Quanto às irregularidades apontadas nos convites 18 e 19/2002 [ex.: fracionamento indevido de licitação, inexistência de três propostas válidas, ausência pesquisa de preços], poder-se-ia, a princípio, suscitar a impossibilidade de o então prefeito constatar o conluio entre as empresas ilicitamente reunidas com o intuito de fraudar os referidos certames.
30. Ocorre que esse raciocínio se aplica a procedimentos licitatórios precedidos de devida divulgação, nos quais a ampla concorrência, via de regra, independe da vontade dos agentes públicos.
31. Supondo, por exemplo, que as contratações realizadas no âmbito do convênio (...) houvessem sido precedidas de licitações na modalidade tomada de preços ou concorrência e que, nessas condições, apenas uma empresa restasse habilitada, mostrar-se-ia desarrazoado aplicar multa ao ex-prefeito sob o fundamento de que ele deveria ter constatado o conluio entre as licitantes.
32. No entanto, na hipótese de convite e em grande parte dos casos de dispensa de licitação, cabe à autoridade competente - no caso desta TCE, o então prefeito do Município de (...) -ou aos membros da comissão de licitação por ele nomeados, selecionar as empresas que serão convidadas ou consultadas, hipótese em que a responsabilidade pela existência de fraude à licitação deve recair necessariamente sobre a aludida autoridade competente, salvo justificativas plausíveis em sentido contrário, o que não consta dos presentes autos.
7.17.	Entre os processos nos quais se apontou a participação fictícia das empresas ligadas à Ronildo Pereira Medeiros em licitações, para dar cobertura às empresas do grupo Planam, no TC Processo 020.810/2009-1, o Tribunal julgou as contas irregulares, e imputou débito total ao então prefeito pela impossibilidade de comprovar o nexo de causalidade entre a utilização dos recursos repassados pelo concedente e a aquisição efetuada (Acórdão 5326/2011-TCU-Segunda Câmara e 5989/2012-TCU-2ª Câmara) ; e nos demais, o TCU julgou irregulares as contas, imputando-se débito solidário aos respectivos gestores, empresas e sócios administradores, com aplicação de multa aos responsáveis, entre outros, pela fraude perpetrada (Acórdãos 3911/2012-TCU, 7395/2012-TCU, 872/2013-TCU, 3912/2012-TCU, 7008/2012-TCU, 1941/201-TCU e 8805/2012-TCU, todos da 2ª Câmara) .
8.	Manifestação do TCU quanto à extensão da declaração de inidoneidade de licitantes 
8.1.	O Tribunal tem se deparado, em sua atividade deliberativa, com propostas de aplicação da sanção de inidoneidade para licitar com a Administração Pública Federal, prevista no art. 46 da Lei 8.443/1992, não só a empresas fraudadoras, mas também a seus sócios-administradores e às futuras sociedades constituídas com o mesmo objeto social, e quadro societário da empresa anteriormente declarada inidônea, dada a gravidade de casos analisados pelas unidades técnicas.
8.2.	O entendimento que tem prevalecido é o de que não se vislumbra condição para declarar a inidoneidade dos sócios, pois o fundamento legal invocado (art. 46 da Lei 8.443/1992) menciona apenas o licitante (Acórdão 2549/2008-TCU-Plenário, TC Processo 007.034/2006-0, Relator Ministro Aroldo Cedraz; Acórdão 495/2013-TCU-Plenário, TC Processo 015.452/2011-5, Relator Ministro Raimundo Carreiro) , e de que o objetivo pretendido com a aplicação da teoria da desconsideração da pessoa jurídica é o ressarcimento do prejuízo, não sendo compatível o seu manejo para a extensão de penalidade administrativa a sócio de empresa licitante (Acórdão 1209/2009-TCU-Plenário, TC Processo 001.323/2006-5, Ministro José Jorge) .
8.3.	Relativamente a alcançar as futuras sociedades constituídas com o mesmo objeto social e composta pelo mesmo quadro societário da empresa anteriormente declarada inidônea, tem-se reiterado que esta não é uma solução juridicamente adequada, dado que tais empresas sequer existem no mundo jurídico, não lhes tendo sido assegurados, previamente à aplicação da sanção proposta, os direitos constitucionais ao devido processo legal, à ampla defesa e ao contraditório. (Acórdão 2809/2012-TCU-Plenário, TC Processo 021.929/2010-6, Ministro Aroldo Cedraz; Acórdão 495/2013-TCU-Plenário; TC Processo 015.452/2011-5, Relator Ministro Raimundo Carreiro) .
8.4.	No processo em análise, as oitivas das empresas e de seus respectivos sócios administradores se fundamentam no artigo 46 da Lei 8.443/1992 e no precedente lançado pelo Acórdão 1209/2009-TCU-Plenário, o qual dispõe:
9.13. declarar, nos termos do art. 46 da Lei nº 8.443, de 16 de julho de 1992, a inidoneidade para licitar com a Administração Pública Federal, por 5 (cinco) anos, às futuras sociedades constituídas com o mesmo objeto social e compostas pelo mesmo quadro societário (...) 
8.5.	Em face dessa deliberação, houve interposição de recursos, tendo o representante do Ministério Público manifestado, nos termos da instrução da Serur, no sentido de reformar o Acórdão 1209/2009-TCU-Plenário, excluindo-se dos seus termos o subitem 9.13, por error in judicando, segundo relatório que embasou o Acórdão 2809/2012-TCU-Plenário.
8.6.	Considerando as manifestações deste TCU sobre a matéria, propõe-se nova definição para o termo "licitante fraudador", apresentada a seguir, ao mesmo tempo em que se deixa de fazer referência ao Acórdão 1209/2009-TCU-Plenário, em razão do entendimento citado no item 8.5, supra. 
9.	Do licitante fraudador 
9.1	Cabe lembrar que, nos autos relativos às fiscalizações decorrentes da "Operação Sanguessuga", lançou-se mão, com vistas a alcançar os sócios administradores das empresas envolvidas nas fraudes detectadas e ao ressarcimento de débito ao erário, da doutrina da desconsideração da personalidade jurídica (disregard doctrine) , a qual, em seus contornos originais, consiste em que, em caso de abuso de direito e fraude contra credores, o juiz deixa de aplicar a regra tradicional da separação entre a sociedade e seus sócios, segundo a qual é a pessoa jurídica que responde pelos danos advindos de sua atuação. 
9.2.	Fábio Ulhôa Coelho (in Curso de Direito Comercial, vol. 2: Direito de Empresa, 13 ed., São Paulo: Editora Saraiva, 2009, p. 34-37) esclarece que o abuso de direito ocorre quando "o interesse dos credores ou terceiros são indevidamente frustrados por manipulações na constituição de pessoas jurídicas (...) ". São situações em que a forma jurídica escolhida para a estruturação de empresas, apesar de lícita, impede que, em um primeiro momento, os prejuízos a terceiros sejam recompostos.
9.3.	A referida doutrina, inspirada nos princípios da equidade e, principalmente, da moralidade obrigacional, ingressou no Brasil na década de 1970, tendo o Código do Consumidor (Lei 8.078/1990) a consagrado definitivamente, de forma abrangente, na enumeração das hipóteses que ensejam a desconsideração, quais sejam: a) abuso de direito; b) excesso de poder, infração da lei, fato ou ato ilícito, violação dos estatutos ou contratos sociais; e c) falência, estado de insolvência ou encerramento ou inatividade provocados por má administração.
9.4.	Registre-se que, nos casos de aplicação da doutrina da desconsideração da pessoa jurídica, não se trata de desconstituir a pessoa jurídica, mas proclamar-lhe a sua ineficácia para determinados atos específicos, continuando a personalidade jurídica a subsistir para todo e qualquer outro ato jurídico.
9.5.	Conforme fundamentação das instruções que levaram à citação dos responsáveis nos processos referentes à Operação Sanguessuga, uma vez que o objetivo primordial das tomadas de contas especiais é ressarcir os cofres públicos dos desvios ocorridos, a possível melhor linha de atuação do Tribunal seria a de optar pela citação solidária da pessoa jurídica (empresa) com as pessoas físicas de seus sócios qualificados como administradores, visando a abranger o maior patrimônio possível, opção que também encontra respaldo na jurisprudência desta Corte (Decisão 947/2000, Acórdão 976/2004 e Acórdão 873/2007-TCU-Plenário) . Os referidos sócios passaram, então, a responder, solidariamente com as empresas, pelos débitos quantificados nas dezenas de processos que vieram a ser autuados neste TCU para apuração dos ilícitos. 
9.6.	Aliás, apesar da notória responsabilidade dos sócios-administradores nos casos em discussão, a solidariedade entre sócios e empresas também se impõe nesta circunstância até mesmo pelo disposto no artigo 50 do Código Civil, in fine:
Art. 50. Em caso de abuso da personalidade jurídica, caracterizado pelo desvio de finalidade, ou pela confusão patrimonial, pode o juiz decidir, a requerimento da parte, ou do Ministério Público quando lhe couber intervir no processo, que os efeitos de certas e determinadas relações de obrigações sejam estendidos aos bens particulares dos administradores ou sócios da pessoa jurídica. (grifos ausentes no original) 
9.7.	Ficou, então, caracterizado que as empresas dos grupos Planam e Ronildo, entre outras, foram utilizadas como instrumento na realização de fraudes, ou alter ego de seus sócios administradores (denominação constante da obra "Comentários ao Código Civil", de Carlos Eduardo Nicoletti Camillo et al., São Paulo: Ed. Revista dos Tribunais, 2006, p. 133) , tendo sido configurada a responsabilidade dos sócios administradores nos ilícitos praticados contra o erário, pois utilizaram o instituto da pessoa jurídica, criado pelo Direito para que fossem alcançados fins lícitos, para fraudar centenas de licitações, visando auferir recursos federais de maneira ilícita. 
9.8.	Configurada, pois, a extensão das ações praticadas, comprovado que as empresas eram instrumentos da prática de delitos, propõe-se que a definição de "licitantes fraudadores", nos termos fixados no artigo 46 da Lei 8.443/1992, alcance, além das empresas, os sócios-administradores das empresas de Ronildo Pereira de Medeiros, pois, nesses casos, os sócios foram os legítimos licitantes, visto que usaram das respectivas pessoas jurídicas para praticarem as fraudes. Note-se que foi assegurado aos responsáveis, pessoas físicas e jurídicas, neste processo, o contraditório e a ampla defesa, conforme se verifica nas comunicações realizadas (vide item 4 desta instrução) .
9.9.	A propósito, o Sr. Ronildo confirma, em interrogatório (peça 39, p. 2) que, a partir do ano de 2000, o referido passa, de forma progressiva, a realizar negócios em conjunto com Luiz Antônio Trevisan Vedoin, coincidindo com essa data a mudança de razão social de empresa constituída anteriormente, alterada para Frontal (2001-2002) , a criação das empresas Nacional (2000) e Manoel Vilela de Medeiros-ME (2001-2002) . Portanto, todas criadas para participar, a partir daí, do esquema de fraudes às licitações. Inclusive, Luiz Antônio Trevisan Vedoin confirma " (...) Que o reinterrogando também constituiu a empresa Unisau para dar cobertura às licitações, que a empresa Oxitec foi constituída pelo acusado Ronildo para a mesma finalidade;" (peça 11, p. 4) . Essas informações são testemunhos de que essas empresas não criavam valores, não atuavam como pessoa jurídica no fortalecimento do mercado ou cumprindo qualquer papel social, e que eram apenas meio para se alcançar, de maneira fraudulenta, os recursos federais.
9.10.	Contudo, a doutrina da desconsideração da personalidade jurídica, por si só, não é suficiente para fundamentar o encaminhamento sugerido, dado que é de uso restrito, e aplicável, desde os seus primórdios, com o fim de alcance do patrimônio para satisfação dos credores. Dessa forma, considerando a extensão das fraudes perpetradas pelos responsáveis em comento, direcionadas a bens públicos, e considerando os princípios constitucionais que regem a Administração Pública, é necessário agregar novos elementos sobre a matéria para adequado embasamento da questão. 
9.11.	Esse entendimento se baseia no que vem explicitando renomada doutrina sobre a questão da aplicação dessa teoria em casos de atos ilícitos praticados pelos sócios administradores de empresas, que permitem, até mesmo, desqualificar os atos em espécie como ato da pessoa jurídica. 
9.12.	Conforme os ensinamentos de Sílvio Venosa (in Direto Civil: parte geral, 5. ed., São Paulo: Atlas, 2005, v. 1, p. 313) :
A pessoa jurídica deflui de técnica do Direito; é criação jurídica para consecução de certos fins. 
 (...) 
Assim, quando a pessoa jurídica, ou melhor, a personalidade jurídica for utilizada para fugir a suas finalidades, para lesar terceiros, deve ser desconsiderada, isto é, não deve ser levada em conta a personalidade técnica (...) , decidindo o julgador como se o ato ou negócio houvesse sido praticado pela pessoa natural (ou outra pessoa jurídica) . Na realidade, nessas hipóteses, a pessoa natural procura um escudo de legitimidade na realidade técnica da pessoa jurídica, mas o ato é fraudulento e ilegítimo.
9.13.	No caso de irregularidades imputadas aos sócios, segundo a doutrina de Fábio Ulhôa Coelho (2009, p. 52-53) , ao lançar luz sobre o artigo 28 do Código de Defesa do Consumidor, configurada situação de infração da lei, fato ou ato ilícito, violação dos estatutos ou atos sociais, nem mesmo seria necessário lançar mão da doutrina da desconsideração da personalidade jurídica para se alcançar os sócios de empresas. De acordo com o autor, esses fundamentos dizem respeito a tema societário diverso, que, embora relacionado com a pessoa jurídica, autorizam a que o ato gerador de responsabilidade seja imputado diretamente a quem incorreu na irregularidade. 
9.14.	Explicita o citado autor paralelo entre o abuso de direito e fraude a credor (delineamento tradicional da teoria da desconsideração) , a que a doutrina sobre o tema chama "teoria maior", e novos critérios previstos no Código do Consumidor que autorizam a desconsideração da pessoa jurídica (excesso de poder, infração da lei, fato ou ato ilícito, violação dos estatutos ou contratos sociais) . 
9.15.	Segundo o autor, no caso de excesso de poder, infração da lei, fato ou ato ilícito, violação dos estatutos ou contratos sociais, o sócio, controlador ou representante legal da pessoa jurídica, responderia por obrigação pessoal, sendo a imputação direta. Contudo, a legislação brasileira, por meio do artigo 28 do Código do Consumidor, considera que a desconsideração da pessoa jurídica é aplicável nessas situações. 
9.16.	Em face da discussão, entende-se que os novos contornos atribuídos à referida doutrina abrem oportunidade para que se aproveitem, nesta instrução, os ensinamentos do mestre Fábio Ulhôa (2009, p. 53) :
Se a imputação pode ser direta, se a existência da pessoa jurídica não é obstáculo à responsabilização de quem quer que seja, não há por que cogitar do superamento de sua autonomia. E quando alguém, na qualidade de sócio (...) provoca danos a terceiros (...) responde pela indenização correspondente. Nesse caso, no entanto, estará respondendo por obrigação pessoal, decorrente do ilícito em que ocorreu. Não há nenhuma dificuldade de estabelecer essa responsabilização, e a existência da pessoa jurídica não a obsta, de maneira alguma. A circunstância de o ilícito ter sido efetivado no exercício da representação legal de pessoa jurídica, ou em função da qualidade de sócio ou controlador, em nada altera a responsabilidade daquele que, ilicitamente, causa danos a terceiros. Não há, portanto, desconsideração da pessoa jurídica na definição da responsabilidade de quem age com excesso de poder, infração da lei, violação dos estatutos ou do contrato social ou por qualquer outra modalidade de ilícito.
9.17.	Essa orientação é consentânea com os próprios requisitos para criação da pessoa jurídica (vontade humana criadora, observância das condições legais de sua formação e a liceidade de seus propósitos) . Conforme ensina o mestre Caio Mário da Silva Pereira (in Instituições de Direito Civil, vol. I, 23 ed., RJ: Ed. Forense, 2009, p. 257) , sem o terceiro requisito "não poderá haver pessoa jurídica" (grifos ausentes do original) , ainda que se agreguem os demais requisitos, ou seja: 
Se a justificativa existencial da pessoa jurídica é a objetivação das finalidades a que visa o propósito de realizar mais eficientemente certos objetivos, a liceidade destes é imprescindível à vida do novo ente, pois não se compreende que a ordem jurídica vá franquear a formação de uma entidade, cuja existência é a projeção da vontade humana investida do poder criador pela ordem legal, a atuar em descompasso com o direito que lhe possibilitou o surgimento.
9.18.	Ademais, os processos de tomada de contas especial que se referem à chamada "Operação Sanguessuga" vêm tendo tratamento diferenciado pelo TCU, no que diz respeito à imputação de sanção aos sócios administradores das empresas responsáveis, pois eles, além de condenados em débito, também foram multados, com base no artigo 57 da Lei 8.666/1993, o que pressupõe extensão de efeitos não previstos originalmente pela teoria da desconsideração da pessoa jurídica, mas aplicados segundo previsão legal (art. 57 da Lei 8.443/1992) , visto que também foram considerados responsáveis pelos danos causados ao erário.  
9.19.	Portanto, não se trata de criar nova penalidade não prevista em lei, mas de redefinir o significado do termo "licitante fraudador", de modo a alcançar, além da pessoa jurídica, os legítimos responsáveis pelas fraudes, com base no artigo 46 da Lei 8443/1992, o que se mostra de acordo com os próprios requisitos que regulam a matéria, conforme explicitado, da mesma forma como o foi para a aplicação de multa por débito apurado nos respectivos processos de tomada de contas especiais, isto é, tem a mesma fundamentação lógica a apoiar a aplicação de penalidade administrativa a quem foi responsável pela fraude. 
9.19.1.	Tal proposta também decorrente da arte de interpretar as normas, pois interpretar é fixar o verdadeiro sentido e alcance de, no caso, uma norma jurídica, a qual deve ser entendida em função dos fins para os quais foram produzidos.
9.20.	Dessa forma, procura-se dar maior eficácia à decisão deste TCU nos casos analisados e tratamento justo e adequado à pessoa que agiu de forma tão desleal no trato com a Administração Pública, com a inclusão do nome do responsável em cadastro de inidôneos para licitar, dado que a aplicação de sanção ao infrator deve ser compatível com a gravidade e a desaprovação do ato infrator. 
9.21.	Entender de modo diverso seria permitir que pessoas que agiram com tamanha deslealdade com a Administração Pública e, indiretamente, com a própria sociedade, pois os recursos desviados são públicos, possam voltar imediatamente a participar de licitações ou até mesmo a contratar com o Estado durante o prazo em que perdurar a penalidade aplicada.
9.22.	Decerto, não é essa a intenção da lei. Percebe-se pela natureza da penalidade que ela visa a resguardar a União, buscando impedir que aquele que tenha cometido fraude à licitação volte a licitar ou contratar com a Administração Pública Federal nos cinco anos subsequentes à aplicação da pena de inidoneidade. Ademais, o Direito não pode albergar interpretação que permita a alguém usar indevidamente do instituto da pessoa jurídica - conceito tão precioso ao Direito e à organização econômica. Deve-se, ainda, ser mencionado que, nesses casos, a punição adequada deverá desestimular outros a incorrer no ilícito, pois esse é o principal efeito da pena, segundo Heraldo Vitta (in A sanção no Direito Administrativo, 1ª ed., SP: Malheiros Ed., 2003, p. 66) . 
9.23.	Reitera-se aqui a gravidade que a fraude à licitação representa para o Estado, para a sociedade e para o mercado. Nesse sentido, convém transcrever trecho do voto do Ministro Relator Aroldo Cedraz, condutor do Acórdão 864/2011-TCU-Plenário, em processo que tratou de decidir sobre a declaração de inidoneidade de outro grupo que fraudou aquisição de ambulâncias no nordeste do país:
5. Essa situação de coincidência de sócios das licitantes afasta a possibilidade de qualquer competitividade entre elas, já que não haverá disputa entre as participantes do certame, prevalecendo, na realidade, o interesse do grupo societário, resultando, por conseguinte, simulação de processo licitatório, o que caracteriza fraude à licitação. 
 (...) 
10. Consoante registrado pela Unidade Técnica, a atitude da Administração Municipal, de convidar empresas que apresentavam sócios em comum e com relação de parentesco (irmãos) , caracteriza, em, primeiro lugar, simulação de processo licitatório, já que essa coincidência de sócios afasta a possibilidade de qualquer competitividade entre os participantes do certame, posto que não haverá disputa entre eles, prevalecendo, na realidade, o interesse do grupo societário e não individual de cada empresa.
11. Entendo, outrossim, que essa situação caracteriza, igualmente, fraude à licitação, considerando que não há que se falar em concorrência de empresas com essa composição societária, as quais poderiam, inclusive, sem qualquer dificuldade, combinar qual delas deveria sagrar-se vencedora daquele procedimento licitatório.
12. Observa-se, pois, que essa ocorrência constitui afronta direta ao principio constitucional da licitação e a outros mais previstos no art. 37 da Carta Magna e no art. 3º Lei 8.666/1993, como os da moralidade, da impessoalidade e da isonomia.
13. Considero, ademais, que a situação constatada nos autos compromete um dos objetivos primordiais da licitação, que é obter a melhor proposta para administração, já que sendo as empresas participantes do certame integrantes do mesmo grupo societário podem estipular o preço a ser ofertado para o objeto licitado, incorrendo, ainda, esse comportamento em quebra de uma das regras básicas da licitação, ou seja, o sigilo das propostas, conforme previsto no art. 94 da Lei de Licitações e Contratos e na Súmula 248 deste Tribunal.
9.24.	Assim, com base nessas considerações, bem como nos princípios da moralidade administrativa e da indisponibilidade do interesse público, propõe-se:
com fundamento no artigo 46 da Lei 8.443/1992, declarar a inidoneidade das empresas Frontal - Indústria e Comércio de Móveis Hospitalares Ltda. (CNPJ: 01.140.694/0001-25) , Unisau Comércio e Indústria Ltda. (CPF: 05.791.214/0001-47) , Francisco Canindé da Silva - Me (CNPJ: 04.809.827/0001-00) , Nacional Comércio de Materiais Hospitalares Ltda. (CNPJ: 03.474157/0001-47) , Adilvan Comércio e Distribuição Ltda. - Me (CNPJ: 02.192.932/0001-09) , para participar de licitação que envolva recursos públicos federais; e
com fundamento no artigo 46 da Lei 8.443/1992, declarar a inidoneidade do Sr. Ronildo Pereira Medeiros (CPF: XXX.046.561-XX) , para participar de licitação que envolva recursos públicos federais.
9.25.	A medida sugerida pode representar valiosa ajuda para restringir fraudes, conluios e irregularidades nas licitações, o que é de interesse da sociedade e dos gestores públicos, é coerente com os princípios da supremacia do interesse pública sobre o interesse privado, da indisponibilidade do interesse público, da moralidade administrativa e da boa-fé contratual, e se harmoniza com as atribuições do TCU em seu papel constitucional, tratado no art. 71, inciso II, no que diz respeito àqueles que derem causa a prejuízo ao erário público, no descumprimento às disposições do art. 37, XXI, da Carta Magna, regulamentado pela Lei 8.666/1993. 
9.26.	Ademais, estender os efeitos da declaração de inidoneidade de empresas aos respectivos sócios administradores é tendência que vem se destacando até mesmo em projetos de lei federal, seja de iniciativa do Poder Executivo ou do Poder Legislativo, conforme exemplos seguintes: 
Projeto de Lei 4.003/2012, altera a Lei 8.666/1993, para dispor sobre a declaração de inidoneidade para licitar ou contratar com a Administração Pública.
"Art. 87. Pela inexecução total ou parcial do contrato a Administração poderá, garantida a prévia defesa, aplicar ao contratado as seguintes sanções:
§ 4º Os efeitos da declaração de inidoneidade para licitar ou contratar com a Administração Pública se estendem aos proprietários, cotistas, acionistas controladores e diretores da empresa, bem como às demais empresas de que esses participem nas condições citadas." 
Projeto de Lei 39/2013 (PLC 6.826/2010 da Câmara Federal) , de iniciativa do Poder Executivo, que dispõe sobre a responsabilização administrativa e civil de pessoas jurídicas pela prática de atos contra a administração pública, nacional ou estrangeira (aprovado no Senado Federal e encaminhado para sanção presidencial) :
Art. 6º.  Na esfera administrativa, serão aplicadas às pessoas jurídicas consideradas responsáveis pelos atos lesivos previstos nesta Lei as seguintes sanções:
I - multa (...) ;
Art.17. A personalidade jurídica poderá ser desconsiderada sempre que utilizada com abuso do direito para facilitar, encobrir ou dissimular a prática dos atos ilícitos previstos nesta Lei ou para provocar confusão patrimonial, sendo estendidos todos os efeitos das sanções aplicadas à pessoa jurídica aos seus administradores e sócios com poderes de administração.
Projeto de Lei 7.709/2007, do Poder executivo (altera a Lei 8.666/1993) : 
"Art. 28. A documentação relativa à habilitação jurídica, conforme o caso, consistirá em:
 (...) 
VI - declaração do licitante de que não está incurso nas sanções previstas nos incisos III e IV do art. 87 desta Lei, bem como dos diretores, gerentes ou representantes das pessoas jurídicas, nos termos do § 4o do mesmo artigo.
Parágrafo único. Não poderá licitar nem contratar com a Administração Pública pessoa jurídica cujos diretores, gerentes ou representantes, inclusive quando provenientes de outra pessoa jurídica, tenham sido punidos na forma do § 4o do art. 87 desta Lei, nos limites das sanções dos incisos III e IV do mesmo artigo, enquanto perdurar a sanção." 
 (...) 
"Art. 87. Pela inexecução total ou parcial do contrato a Administração poderá, garantida a prévia defesa, aplicar ao contratado as seguintes sanções: 
§ 4º As sanções previstas nos incisos III e IV aplicam-se também aos diretores, gerentes ou representantes das pessoas jurídicas de direito privado contratadas, quando praticarem atos com excesso de poder, abuso de direito ou infração à lei, contrato social ou estatutos, bem como na dissolução irregular da sociedade."
 	Projeto de Lei 1.810/2007 (altera a Lei 8.666/1993) . 
"Art. 29-A. A documentação relativa à probidade administrativa, a ser apresentada pelo licitante e, no caso de pessoa jurídica, também por seus sócios ou administradores, consistirá em certidão negativa, expedida pela justiça federal e estadual há, no máximo, sessenta dias, relativa a processo judicial ou condenação por:"
 (...) 
"Art. 88. As sanções previstas nos incisos III e IV do artigo anterior:
I - poderão também ser aplicadas às empresas ou aos profissionais que, em razão dos contratos regidos por esta Lei:
..........................................................................................................................................................
II - estendem-se aos sócios ou administradores da empresa apenada e a outras pessoas jurídicas nas quais estes tenham ou venham a ter participação societária direta ou indireta ou poderes de administração." 
9.27.	Observa-se que esses projetos tratam de forma abrangente a responsabilização pelos ilícitos, havendo menção a cotistas, acionistas controladores, sócios e profissionais. 
9.28	Em julgado recente (Acórdão 495/2013-TCU-Plenário) , o Tribunal recomendou à Secretaria de Logística e Tecnologia da Informação do Ministério do Planejamento, Orçamento e Gestão (SLTI/MPOG) que desenvolvesse mecanismo, no âmbito do Sicaf, que permitisse o cruzamento de dados de sócios e/ou de administradores de empresas que tenham sido declaradas inidôneas e de empresas fundadas pelas mesmas pessoas, ou por parentes, até o terceiro grau, que demonstrem a intenção de participar de futuras licitações. 
9.29.	Em relação a essa deliberação, entende-se que buscou impedir a ocorrência de burla à sanção de inidoneidade aplicada a uma empresa, mediante o artifício de se criar nova empresa com a mesma composição societária.
9.30.	Há de se ponderar, contudo, que não consta justificativa nessa deliberação para que se estendesse a recomendação aos parentes até o terceiro grau dos sócios das empresas declaradas inidôneas. Assim, considerando também a dificuldade operacional de se obter a relação de parentesco até o terceiro grau, propõe-se que, em substituição a essa recomendação, seja expedida uma nova, retirando essa extensão.
9.31.	Nesse sentido, a sanção de inidoneidade para licitar deve alcançar somente os sócio-administradores que comprovadamente tenham participado diretamente das ações ou omissões que levaram à declaração de inidoneidade da empresa, sendo-lhe garantido o direito da ampla defesa e do contraditório. Isso se justifica pelo fato de que, exceto restritas exceções, a responsabilidade civil no direito pátrio é subjetiva, isto é, depende da ação ou omissão dolosa ou culposa do agente. 
9.32.	Ademais, caso seja acolhida a proposta de que a sanção prevista no artigo 46 da Lei 8.443/1992, em casos como os aqui discutidos, aplica-se ao sócio-administrador de empresa declarada inidônea, um dos efeitos direto dessa decisão será o alcance não somente das empresas a serem criadas a partir de então, mas também das existentes, enquanto perdurar a sanção de inidoneidade do sócio-administrador, ou enquanto o referido responsável permanecer na gestão dessa empresa. Este entendimento é consentâneo com a orientação contida nos projetos de lei citados no item 9.26 desta instrução. 
9.33.	Tal posicionamento, inclusive, se fundamenta nos princípios da preponderância do interesse público sobre o interesse privado, da indisponibilidade do interesse público, da moralidade administrativa e da boa-fé contratual. Em especial, considerando que este último princípio impõe a presunção de boa-fé da empresa que venha a ser contratada pela Administração Pública, tanto durante o contrato quanto nas fases anterior e posterior ao contrato, o fato de um dos seus sócios-administradores ter gerido empresa que foi declarada inidônea pelo Poder Público impede que essa outra empresa receba essa presunção de idoneidade, enquanto perdurar a sanção de inidoneidade desse sócio-administrador, ou enquanto o referido responsável permanecer na gestão daquela empresa. 
9.34.	Acrescente-se, ainda, que, no Acórdão 495/2013-TCU-Plenário, acatou-se o entendimento de que, para o artigo 46 da LOTCU, a melhor exegese é entender que essa penalidade abrange qualquer licitação em que sejam utilizados recursos públicos federais, o que já vem sendo deliberado pelo TCU, a exemplo dos Acórdãos 1.235/2004-TCU, 397/2011-TCU e 2.596/2012-TCU, todos do Plenário.
Dosimetria da sanção a ser aplicada
10.	O entendimento que vem prevalecendo no Tribunal é o de que a responsabilização das empresas em processos independentes não impede a aplicação de nova sanção quando se está diante de grave violação à norma legal, conforme excerto do voto proferido pelo então Ministro-presidente Benjamin Zymler, no Acórdão 560/2012-TCU-Plenário, de 14/3/2012:
Minha preocupação maior, ao proferir este voto de desempate, refere-se à dosimetria da sanção aplicada às licitantes. A prática desta Corte, quando examina diversas irregularidades num único processo, tem sido de restringir a apenação ao prazo máximo previsto no art. 46 da Lei n.º 8.443/1992. A questão é saber se, em se tratando de inúmeros processos, é necessário limitar o tempo total da pena de inidoneidade - considerado o conjunto de processos - a cinco anos.
Em se tratando de processos independentes, sem nenhuma relação entre si, não há que se ter esse tipo de cuidado, pois a apenação deve sempre guardar conformidade com a natureza do ilícito praticado. 
No presente processo, a própria conclusão pela responsabilização das licitantes decorre do entendimento de que elas participaram ativamente de um esquema de fraude que se estendeu a outras licitações. 
10.1.	Assim, têm-se as hipóteses de diversas irregularidades em um único processo e de vários processos com irregularidades, abrangendo os mesmos responsáveis. O caso, em análise, em um primeiro momento, pode ser incluído na primeira hipótese, com base em um critério formal, dado que se aglutinaram irregularidades constantes de diversas tomadas de contas especiais (TCE) e representações (REPR) sob um único processo de Representação. Contudo, as irregularidades foram apontadas nos presentes autos com base em cada processo que constituiu a amostra, devidamente discriminados nos ofícios de comunicação, e nos quais ficou evidenciado que as empresas participaram de um esquema de fraude que se estendeu a diversas licitações. 
10.2.	 	Dessa forma, com base nesse parâmetro, a dosimetria deve considerar que a empresa Frontal - Indústria e Comércio de Móveis Hospitalares Ltda. (CNPJ: 01.140.694/0001-25) foi chamada em oitiva relativa a irregularidades constantes em três processos; a empresa Unisau Comércio e Indústria Ltda. (CPF: 05.791.214/0001-47) , em seis processos; a empresa Nacional Comércio de Materiais Hospitalares Ltda. (CNPJ: 03.474157/0001-47) , em três processos; Francisco Canindé da Silva - Me (CNPJ: 04.809.827/0001-00) , em sete processos; a empresa Adilvan Comércio e Distribuição Ltda. - Me (CNPJ: 02.192.932/0001-09) , em seis processos, tendo sido Ronildo Pereira Medeiros (CPF: XXX.046.561-XX) o sócio administrador ou administrador de fato dessas empresas. Não se pode olvidar que cada processo tratou de um convênio específico. Ou seja, cada um dos processos elencados nos itens 7.13.1 e 7.14 desta instrução tratou de licitações específicas, conduzidas por convenentes diversos ao executarem os respectivos convênios celebrados.
10.3.	No tema concurso real de infrações administrativas, dispõe Heraldo Vitta (in A sanção no Direito Administrativo, 1ª ed., SP: Malheiros Ed., 2003, p. 130-131) , que, como os dispositivos previstos em leis penais, em princípio, não podem ser estendidos além dos casos para os quais foram instituídos, na falta de normas a respeito da concorrência de infrações administrativas, cada ocorrência deverá ser tratada separadamente, acumulando-se, portanto, as penas.
10.4.		Portanto, o fato de as fraudes cometidas estarem todas relacionadas ao esquema arquitetado pelo Grupo Planam e pelo Sr. Ronildo, longe de ser motivo para serem tratados como uno, deve ser motivo de demonstrar maior gravidade dos ilícitos praticados, merecendo maior punição que se fossem casos isolados.
10.5.		Essas sociedades comerciais e os mencionados administradores foram chamados a apresentar justificativas em relação a apenas uma amostra do total de licitações, em que figuraram nos processos de TCE que tramitam ou tramitaram nesta Corte de Contas. Assim, deve ser considerado que, por trás de cada processo mencionado, há outros que não o foram, e nos quais também ocorreram fraudes e/ou prejuízos ao erário, decorrentes da ação dolosa dos sócios administradores ou administradores de fato dos grupos empresariais envolvidos.
10.6.		Assim, entende-se que cada convênio que tenha tido licitação fraudada pode ser considerado separadamente para fins de cálculo da dosimetria da pena. Ou seja, o limite de cinco anos previsto no art. 46 da Lei 8.443/1992 deve ser avaliado, considerando as irregularidades cometidas em cada convênio, permitindo que esse limite, no total, ultrapasse os cinco anos.
10.7.		Fraudes cometidas em uma ou poucas licitações não podem ter a mesma gravidade que as cometidas em diversos certames licitatórios, o que fere o princípio da justiça e da proporcionalidade.
Benefícios do controle
11.	Entre os benefícios do exame desta representação pode-se mencionar a inidoneidade para participar de licitação das empresas ouvidas nestes autos, bem como do sócio- administrador, de fato ou de direito, dessas empresas, o que representa uma medida preventiva a evitar que irregularidades sejam cometidas com recursos públicos federais.
Proposta de encaminhamento
12.	Em face do exposto, submetem-se os autos à consideração superior, para em seguida remetê-los ao ministro-relator, com a seguinte proposta de mérito:
excluir Cíntia Cristina Medeiros (CPF: XXX.821.741-XX) da relação processual nos presentes autos (item 5.3 desta instrução) ;
com fundamento no artigo 46 da Lei 8.443/1992, declarar a inidoneidade das empresas Frontal - Indústria e Comércio de Móveis Hospitalares Ltda. ME (CNPJ: 01.140.694/0001-25) , Unisau Comércio e Indústria Ltda. (CPF: 05.791.214/0001-47) , Francisco Canindé da Silva - Me (CNPJ: 04.809.827/0001-00) , Nacional Comércio de Materiais Hospitalares Ltda. (CNPJ: 03.474157/0001-47) e Adilvan Comércio e Distribuição Ltda. - Me (CNPJ: 02.192.932/0001-09) , para participar de licitação que envolva recursos públicos federais;
com fundamento no artigo 46 da Lei 8.443/1992, declarar a inidoneidade do Sr. Ronildo Pereira Medeiros (CPF: XXX.046.561-XX) , para participar de licitação que envolva recursos públicos federais; 
recomendar à Secretaria de Logística e Tecnologia da Informação do Ministério do Planejamento, Orçamento e Gestão que desenvolva mecanismo, no âmbito do Sistema de Cadastramento Unificado de Fornecedores (Sicaf) , que permita ressaltar a situação de inidoneidade dos sócios-administradores, sócios-gerentes e administradores de empresas, especificando o período de inidoneidade, visando a alertar as comissões de licitações e os pregoeiros acerca dessa situação (itens 9.28 a 9.30 desta instrução) ; e
após o trânsito em julgado da deliberação, efetuar comunicação à Secretaria de Logística e Tecnologia da Informação do Ministério do Planejamento, Orçamento e Gestão, a respeito das declarações de inidoneidade efetuadas, bem como que seja solicitada a essa unidade que adote as providências necessárias à efetivação da deliberação no âmbito do Sistema de Cadastramento Unificado de Fornecedores (Sicaf) .
Mediante despacho à peça 94, determinei o sobrestamento dos autos até o deslinde de mérito dos TC´s Processo 012.747/2012-2 e Processo 012.919/2021-2, os quais tratavam da juridicidade da proposta de extensão da declaração de inidoneidade do artigo 46 da Lei 8.443/1992 aos sócios administradores das pessoas jurídicas envolvidas nos atos ilícitos de fraude à licitação.
Tendo havido a apreciação definitiva dos processos sobrestantes, a Selog lavrou nova instrução às peças 107/109, a qual sugere levantamento do sobrestamento dos autos e mantêm a essência a proposta originária.
Acresce, apenas, remessa de cópia do acórdão ao Ministério da Economia, para adoção das providências necessárias à efetivação da deliberação no âmbito do Sistema de Cadastramento Unificado de Fornecedores (Sicaf) , bem como à Controladoria-Geral da União, para registro no Cadastro Nacional de Empresas Inidôneas e Suspensas (CEIS) .
É o relatório.
.

Ivo Marcelo Spinola da Rosa (13731/OAB-MT) e outros.

Não atuou.

REPRESENTAÇÃO AUTUADA POR FORÇA DO ITEM 9.10 DO ACÓRDÃO 1.147/2011-TCU-PLENÁRIO. APURAÇÃO DE RESPONSABILIDADE. FRAUDES A LICITAÇÕES NA MODALIDADE DE TOMADA DE PREÇOS. OPERAÇÃO SANGUESSUGA. OITIVA. REVELIA. DECLARAÇÃO DE INIDONEIDADE DAS EMPRESAS LICITANTES, COM BASE NO ART. 46 DA LEI ORGÂNICA DO TCU. SISTEMÁTICA DE CUMPRIMENTO DESSA SANÇÃO NA HIPÓTESE DE O TCU ATRIBUIR MAIS DE UMA PENA AO MESMO FRAUDADOR, EM MÚLTIPLOS PROCESSOS, DEFINIDA PELO ACÓRDÃO 348/2016-TCU-PLENÁRIO. CIÊNCIA.

REPRESENTAÇÃO (REPR)

Secretaria de Controle Externo de Aquisições Logísticas (Selog).

Cuidam os autos de representação autuada em apartado, com o objetivo de apurar a responsabilidade das empresas envolvidas em fraudes às licitações verificadas na 'Operação Sanguessuga' e nas fiscalizações realizadas por este Tribunal e pela Controladoria-Geral da União (CGU) , para os fins de avaliação consolidada quanto à aplicação da penalidade de declaração de inidoneidade, prevista no artigo 46 da Lei 8.443/1992, em cumprimento à determinação exarada no item 9.10 do Acórdão 1147/2011-TCU-Plenário, relator E. Ministro Raimundo Carreiro.
Nestes autos, apura-se a responsabilidade das empresas Frontal - Indústria e Comércio de Móveis Hospitalares Ltda., Unisau Comércio e Indústria Ltda., Francisco Canindé da Silva - ME, Nacional Comércio de Materiais Hospitalares Ltda. e Adilvan Comércio e Distribuição Ltda.- ME, todas ligadas a Ronildo Pereira de Medeiros.
Basicamente, as empresas e respectivos sócios administradores foram ouvidos em razão das seguintes imputações:
- participação ativa na execução de procedimento licitatório ilegal e fraudulento, por meio de acordo com prefeitos, presidentes de organizações não-governamentais e parlamentares, evidenciada em depoimento de Ronildo Pereira de Medeiros em juízo (peças 39-43) , denúncia do Ministério Público Federal (peça 4) , relatório da Comissão Parlamentar Mista de Inquérito (CPMI) das Ambulâncias (peças 12 e 13) e em amostra de processos no TCU, nos quais foi identificada a materialização desses artifícios ilegais;
- participação fictícia em processo licitatório com o objetivo de compor número mínimo de participantes em licitações e dar cobertura para empresas, com a qual negociou ou é do mesmo grupo, caracterizando simulação e fraude à licitação pública, evidenciada no depoimento de sócio administrador em juízo (peças 39/43) , denúncia do Ministério Público Federal (peça 4) , relatório da CPMI das Ambulâncias (peças 12 e 13) e em amostra de processos no TCU, nos quais foi identificada a materialização desses artifícios ilegais;
Os responsáveis também foram também cientificados da possibilidade de o TCU declarar a inidoneidade do licitante fraudador para participar, por até cinco anos, de licitação na Administração Pública Federal, nos termos do art. 46 da Lei 8.443/1992, caso seja comprovada a ocorrência de fraude ao torneio licitatório.
As empresas e respectivos sócios administradores não compareceram aos autos, arcando, assim, com o ônus da revelia nos termos do art. 12, § 3º, da Lei 8.443/1992.
Segundo informações colhidas pela Unidade Técnica, a sócia da empresa Frontal - Indústria e Comércio de Móveis Hospitalares Ltda., Cíntia Cristina Medeiros (CPF: 534.821.741-72) , não constar como sócia-administradora daquela sociedade, razão pela qual a Unidade Técnica sugere a exclusão do polo passivo da relação processual.
Mediante despacho à peça 94, preliminarmente ao exame de mérito, determinei o sobrestamento dos autos até o deslinde dos TC´s Processo 012.747/2012-2 e Processo 012.919/2021-2, que tratavam da juridicidade da proposta de extensão da declaração de inidoneidade do artigo 46 da Lei 8.443/1992 aos sócios administradores das pessoas jurídicas envolvidas nos atos ilícitos de fraude à licitação.
Tendo havido a apreciação definitiva dos processos sobrestantes, a Selog lavrou nova instrução às peças 107/109, a qual manteve a essência da proposta originária com alguns adendos:
- levantar o sobrestamento destes autos, em vista da apreciação dos processos sobrestantes Processo 012.747/2012-2 e Processo 012.919/2012-2, pelos respectivos Acórdãos do Plenário desta Corte 1.592/2019 e 1.593/2019; 
- excluir Cíntia Cristina Medeiros (CPF: 534.821.741-72) da relação processual nos presentes autos; 
- com fundamento no artigo 46 da Lei 8.443/1992, declarar a inidoneidade das empresas Frontal - Indústria e Comércio de Móveis Hospitalares Ltda. ME (CNPJ: 01.140.694/0001-25) , Unisau Comércio e Indústria Ltda. (CNPJ: 05.791.214/0001-47) , Francisco Canindé da Silva - Me (CNPJ: 04.809.827/0001-00) , Nacional Comércio de Materiais Hospitalares Ltda. (CNPJ: 03.474157/0001-47) e Adilvan Comércio e Distribuição Ltda. - ME (CNPJ: 02.192.932/0001- 09) , para participar de licitação que envolva recursos públicos federais; 
- com fundamento no artigo 46 da Lei 8.443/1992, declarar a inidoneidade de. Ronildo Pereira Medeiros (CPF: 793.046.561-68) , para participar, diretamente ou como sócio de empresa, de licitação que envolva recursos públicos federais;
- recomendar ao Ministério da Economia, com fundamento no art. 250, inciso III, do Regimento Interno/TCU, c/c o art. 11 da Resolução - TCU 315/2020, que avalie a conveniência e oportunidade de desenvolver mecanismo, no âmbito do Sistema de Cadastramento Unificado de Fornecedores (Sicaf) , caso ainda não implementado, que permita ressaltar a situação de inidoneidade de pessoa física, a exemplo de sócios-administradores, sócios-gerentes e administradores de empresas, especificando o período de inidoneidade para licitar e contratar com a Administração Pública Federal, diretamente ou como sócio e/ou administrador de empresa, visando a alertar as comissões de licitações e os pregoeiros acerca dessa situação, informando, no prazo de 30 dias as providências adotadas;
- nos termos do art. 8º da Resolução - TCU 315, de 2020, fazer constar, na ata da sessão em que estes autos forem apreciados, comunicação do relator ao colegiado no sentido de monitorar a recomendação anterior, no prazo de 90 dias;
- após o trânsito em julgado deste acórdão, encaminhar cópia ao Ministério da Economia, para adoção das providências necessárias à efetivação da deliberação no âmbito do Sistema de Cadastramento Unificado de Fornecedores (Sicaf) , bem como à Controladoria-Geral da União, para registro no Cadastro Nacional de Empresas Inidôneas e Suspensas (CEIS) ; 
- encaminhar às empresas Frontal - Indústria e Comércio de Móveis Hospitalares Ltda. ME, Unisau Comércio e Indústria Ltda., Francisco Canindé da Silva - Me, Nacional Comércio de Materiais Hospitalares Ltda. e Adilvan Comércio e Distribuição Ltda. - M e, aos Srs. Ronildo Pereira Medeiros e Cíntia Cristina Medeiros cópia do acórdão a ser proferido, informando-lhes que o conteúdo completo dessa deliberação poderá ser consultado no endereço www.tcu.gov.br/acordaos; e
 - arquivar o presente processo, com base no art. 169, inc. II, do Regimento Interno, após o trânsito em julgado da deliberação a ser proferida e a comunicação anterior, sem prejuízo que a Selog monitore a recomendação referida. 
Feito esse introito, decido.
Resta comprovado nestes autos que as empresas Frontal - Indústria e Comércio de Móveis Hospitalares Ltda., Unisau Comércio e Indústria Ltda., Francisco Canindé da Silva - ME, Nacional Comércio de Materiais Hospitalares Ltda. e Adilvan Comércio e Distribuição Ltda.- ME concorreram para a prática de fraude à licitação pública promovida com recursos federais.
São múltiplas as evidências de simulação de procedimentos com o propósito de dar aparência de competitividade ao certame e verniz de legalidade à seleção da empresa vencedora, em detrimento dos princípios e finalidades que regem as licitações públicas. No âmbito das fiscalizações realizadas pelo Departamento Nacional de Auditoria do SUS (Denasus) , pela Controladoria Geral da União (CGU) , por esta Corte de Contas e das apurações conduzidas na chamada "Operação Sanguessuga", é possível depreender sistemática e recorrente prática de irregulares e falhas grosseiras verificadas na condução dos procedimentos licitatórios, com o conluio de agentes públicos.
Entre os vários padrões de procedimentos irregulares, destaco alguns que, examinados em seu conjunto, convergem para a configuração de fraude ou frustração do ambiente concorrencial do certame licitatório:
- fracionamento indevido da despesa, com vistas ao direcionamento da licitação (TCs Processo 021.444/2009-8, Processo 020.446/2009-2; Processo 021.449/2009-9, Processo 021.460/2009-6, Processo 021.799/2009-7, Processo 021.801/2009-7, Processo 031.156/2010-0; Processo 020.536/2009-1; Processo 008.361/2010-0, Processo 021.753/2009-8, Processo 021.768/2009-0, Processo 021.773/2009-0, Processo 021.508/2009-1, Processo 007.421/2010-9) ; 
- ausência de processo administrativo (TCs Processo 020.444/2009-8, Processo 021.449/2009-9, Processo 021.460/2009-6, Processo 020.541/2009-1, Processo 031.156/2010-0) ;
- ausência de autorização da autoridade competente (TCs Processo 020.444/2009-8, Processo 021.449/2009-9, Processo 021.460/2009-6) ; 
- ausência de pesquisa prévia de preços (TCs Processo 020.444/2009-8, Processo 021.449/2009-9, Processo 021.460/2009-6, Processo 021.799/2009-7, Processo 021.801/2009-7, Processo 020.541/2009-1, Processo 031.156/2010-0) ; 
- emissão de todos os documentos da licitação na mesma data (TC Processo 021.799/2009-7) ; 
- atos prévios à licitação emitidos no mesmo dia (TC Processo 021.801/2009-7) ; 
- ausência de identificação de alguns ou de todos os signatários na retirada do edital (TCs Processo 020.444/2009-8, Processo 021.449/2009-9, Processo 021.799/2009-7, Processo 021.801/2009-7, Processo 031.156/2010-0) ;
- ausência do comprovante de entrega de convite às empresas (TCs Processo 021.460/2009-6 e Processo 021.799/2009-7) ; 
- retirada de carta convite por empresas, sediadas em diferentes estados da federação, no mesmo dia da elaboração do edital (TC Processo 031.156/2010-0) 
- prazos exíguos para entrega dos bens (TC Processo 021.449/2009-9) ; 
- atividades comerciais de licitantes incompatíveis com o objeto (Esteves e Anjos - artefato de plásticos; Unisau e Adilvan - atacadista de produtos farmacêuticos) - TC Processo 021.460/2009-6;
- ausência de documentos obrigatórios para habilitação, ausência de identificação dos signatários nas propostas e documentos apresentados (TCs Processo 020.444/2009-8, Processo 021.449/2009-9, Processo 021.799/2009-7, Processo 031.156/2010-0) ; 
- discriminação do objeto incompleta nas propostas (TC Processo 020.444/2009-8) ; 
- falta de datas nos termos de adjudicação e homologação (TC Processo 021.449/2009-9) ; 
- datas rasuradas e/ou incompatíveis com o andamento da licitação (TCs Processo 021.449/2009-9 e Processo 021.460/2009-6) ;
Pode-se afirmar as evidências contundentes de fraude à licitação foram extraídas de procedimentos licitatórios recibos, pagamentos, notas fiscais e documentos de liquidação de despesa. Os depoimentos judiciais de responsáveis pelo grupo Planam e as informações extraídas do Relatório da CPMI das Ambulâncias apenas corroboram as irregularidades ao circunstanciar e historiar os fatos. 
Diante desse panorama, concordo com a Unidade Técnica no sentido de aplicar sanção de declaração de inidoneidade prevista no artigo 46 da Lei 8.443/1992 às empresas fraudadoras.
Divirjo, porém, da proposta da Selog ao estender o alcance da sanção de declaração de inidoneidade para também abranger os sócios-administradores das empresas infratoras, bem como dissinto do fundamento de considerar separadamente cada convênio que tenha sido comprovada licitação fraudada para fins de cálculo da dosimetria da pena.
Em relação ao primeiro ponto de divergência, embora louve e comungue da preocupação da unidade instrutiva em dar efetividade à finalidade da norma legal sancionadora, não é essa a tese sufragada pelo Plenário em reiteradas decisões sobre o tema. Prevaleceu o princípio da reserva legal estrita em matéria de fato típico, sujeito passivo e penas. À guisa de exemplo, reproduzo excerto do voto condutor do Acórdão 2549/2008-TCU-Plenário, relatado pelo E. Ministro Aroldo Cedraz:
28. Dada a gravidade da ocorrência e tendo em vista que a contratada foi devidamente ouvida neste feito, concordo com a Secex/1 que o Tribunal deve declarar a inidoneidade da ICMA para licitar e contratar com a administração, consoante autoriza o art. 46 da Lei 8.443/1992. Friso, entretanto, que não vislumbro condição para declarar também a inidoneidade dos sócios daquela empresa, como sugere a unidade técnica, eis que o fundamento legal invocado menciona apenas o licitante.     (grifos acrescidos) 
No mesmo diapasão, manifestou-se o Tribunal ao prolatar o Acórdão 495/2013-TCU-Plenário, relator E. Ministro Raimundo Carreiro. Naquela assentada, ao apreciar Representação autuada para apurar a responsabilidade de empresas envolvidas em fraudes a licitações, verificadas na 'Operação Sanguessuga', o Plenário declarou a inidoneidade, tão somente, das pessoas jurídicas envolvidas nas fraudes, e não de seus sócios administradores.
Ao revisitar o tema, quando da apreciação dos TC´s Processo 012.919/2012-8 e Processo 012.747/2012-2, ambos da relatoria do E. Ministro-Substituto Marcos Bemquerer Costa, esta Corte, mais uma vez, manteve a jurisprudência no sentido de que a sanção prevista no artigo 46 da Lei 8.443/1992 alcança, apenas, as empresas licitantes que incorreram em fraude ou frustração ao caráter competitivo do torneio licitatório. Neste passo, transcrevo excerto do voto revisor do E. Ministro Bruno Dantas, o qual amparou os Acórdãos 1592/2019 e 1593/2019, ambos do Plenário:
Assiste razão ao relator quando afirma que a legislação, a doutrina e a jurisprudência, inclusive a deste Tribunal, têm, em casos excepcionais, aceitado interpretações em matéria penal que terminam por alargar o sentido literal do texto normativo, com vistas a preservar a finalidade da lei. 
Contudo, não se pode perder de vista que, como regra geral, o, direito sancionador deve ser interpretado de maneira restritiva. Teses inovadoras que visam ampliar o alcance até então conferido a determinada penalidade precisam ser olhadas com muita parcimônia. É preciso ter cuidado para não criarmos, por meio de jurisprudência, restrições a direitos e garantias individuais sem respaldo legal. 
Dito isso, ressalto que, a meu ver, a extensão proposta pelo relator extrapola a mens legis, na medida em que tem o potencial de alcançar terceiros de boa-fé, que nada tem a ver com as irregularidades perpetradas pela licitante fraudadora. 
Ao declararmos a inidoneidade também do sócio administrador da empresa, com vistas a impedir que, durante o período da condenação, qualquer pessoa jurídica da qual ele seja administrador participe de licitação, estaremos penalizando também os outros sócios dessas empresas, que não participaram nem auferiram qualquer benefício com as irregularidades ensejadoras da condenação. 
Situação como essa, que beira a injustiça, não pode, a meu ver, ser considerada a legítima vontade do legislador se não decorrer da literalidade do texto normativo (como, de fato, ocorre no caso das Lei de Responsabilidade das Estatais, Lei 13.303/2016, mencionada pelo relator) , mas do alargamento do seu significado a partir de argumentos pragmáticos.
A propósito, cabe ressaltar que em nenhum dos precedentes trazidos pelo relator, para exemplificar casos em que se admite interpretação extensiva de normas sancionadoras, há margem para que os efeitos da sanção atinjam terceiros sem envolvimento com a situação irregular.
Por essa razão, entendo que tais exemplos, embora demonstrem a possibilidade de, em casos excepcionais, se interpretar extensivamente normas sancionadoras, não são suficientes para justificar a mudança de entendimento proposta.
Além disso, conquanto compartilhe da preocupação que levou o relator e a Selog a defenderem a ampliação do sentido até então conferido à expressão "licitante fraudador", creio que a solução ventilada não terá o condão de neutralizar os possíveis artifícios utilizados para burlar a sanção imposta pelo TCU.
Tratando-se de indivíduos que atuam com má-fé, sabe-se que, infelizmente, ainda que se estendesse a declaração de inidoneidade à pessoa física do sócio administrador, tais sujeitos encontrariam outros meios para continuar contratando com a administração e perpetrando fraudes, utilizando-se, por exemplo, de laranjas.
Reconheço que houve significativos avanços no ordenamento jurídico ao admitir a aplicação da teoria da desconsideração jurídica, não somente para fins patrimoniais, como também para responsabilização administrativa e aplicação de sanção aos sócios e administradores de empresas que incorreram em abuso de direito e prática de atos ilícitos previstos em Lei.  Cito, como exemplo, os artigos 14 da Lei 12.846/2013 (Lei Anticorrupção) 38, incisos IV a VIII da Lei 13.303/2016 (Lei das Estatais) e, mais recentemente, artigo 160 da Lei 14.133/2021 (nova Lei de Licitações Contratos) , cada um dos quais aplicáveis nos respectivos campos específicos de regulação.
O próprio Tribunal de Contas da União houve por bem, por intermédio do Acórdão 495/2013-TCU-Plenário, já referido, expedir recomendações e orientações que poderão auxiliar órgãos e entidades da Administração Pública Federal a garantir a efetividade dos novos dispositivos legais mencionados: 
9.5. recomendar à Secretaria de Logística e Tecnologia da Informação do Ministério do Planejamento, Orçamento e Gestão que:
9.5.1. (...) 
9.5.2. desenvolva mecanismo, no âmbito do Sicaf, que permita o cruzamento de dados de sócios e/ou de administradores de empresas que tenham sido declaradas inidôneas e de empresas fundadas pelas mesmas pessoas, ou por parentes, até o terceiro grau, que demonstrem a intenção a participar de futuras licitações;
9.5.3. oriente todos os órgãos/entidades do Governo Federal, caso nova sociedade empresária tenha sido constituída com o mesmo objeto e por qualquer um dos sócios e/ou administradores de empresas declaradas inidôneas, após a aplicação dessa sanção e no prazo de sua vigência, nos termos do o art. 46 da Lei 8.443/92, a adotar as providências necessárias à inibição de sua participação em licitações, em processo administrativo específico, assegurado o contraditório e a ampla defesa a todos os interessados.
Segundo apurado nos autos, a Secretaria de Logística e Tecnologia da Informação do Ministério do Orçamento, Planejamento e Gestão [SLTI] informou que foi implementada no Sistema de Cadastro Unificado de Fornecedores (Sicaf) uma funcionalidade para indicar se há algum sócio ou dirigente de empresa anteriormente apenada, ou respectivo cônjuge, quando da pesquisa a determinado CNPJ, a partir do cruzamento dos CPFs cadastrados. O citado mecanismo evitará, portanto, burla à sanção de declaração de inidoneidade com a utilização de outra sociedade empresária. 
Todavia, as novas previsões legais que preveem a expansão do alcance da responsabilidade administrativa reforçam, mais uma vez, que o direito administrativo sancionador está sob reserva do princípio da legalidade estrita quanto à tipicidade, penalidade e sujeitos passivos, ante as razões de segurança jurídica expendidas. Por esse motivo, não estaria alçada decisória desta Corte de Contas a aplicação analógica de outras normas de cunho penal para dilatar o alcance da sanção a sujeitos não abrangidos pela literalidade do artigo 46 da Lei 8.443/1992.
Assim, na linha esposada pela jurisprudência do Tribunal, a sanção do artigo 46 da Lei 8.443/1992, enquanto não sobrevier diploma legal que a modifique, deve ser cominada apenas às pessoas jurídicas que praticaram os atos fraudulentos apurados nos autos. 
O segundo ponto da minha dissidência em relação à proposta da Unidade Técnica refere-se à dosimetria da pena. A Selog admite que o limite de cinco anos previsto no artigo 46 da Lei 8.443/1992 poderá ser ultrapassado ao considerar, separadamente, cada processo fiscalizatório em que se apure fraude a procedimento licitatório para fins de cálculo da dosimetria da pena.
No entanto, esta Corte de Contas, por intermédio do Acórdão 348/2016-TCU-Plenário, sob minha relatoria, estabeleceu regras sobre o alcance e o limite temporal da cumulação de declarações de inidoneidade, impostas a um mesmo agente, de tal forma que o conjunto das condenações fosse limitado a cinco anos:
9.2. firmar entendimento, com fundamento no art. 46 da Lei 8.443/1992, de que:
9.2.1. as sanções de declaração de inidoneidade impostas pelo TCU alcançam as licitações e contratações diretas, promovidas por estados e municípios, cujos objetos sejam custeados por recursos oriundos de transferências voluntárias da União;
9.2.2. a contagem do prazo de cumprimento das sanções de declaração de inidoneidade impostas pelo TCU inicia-se com o trânsito em julgado da condenação;
9.2.3. as sanções de declaração de inidoneidade impostas pelo TCU devem ser cumpridas, sucessivamente, em caso de mais de uma condenação para a mesma licitante;
9.2.4. a cumulação de mais de uma sanção de declaração de inidoneidade, cominada à mesma licitante, com fundamento no artigo 46 da Lei 8.443/1992, está temporalmente limitada, em seu conjunto, ao total de cinco anos, tendo por base a aplicação analógica da regra estampada nos §§ 1º e 2º do art. 75 do Código Penal Brasileiro, de sorte que sobrevindo nova condenação:
9.2.4.1. por fato posterior ao início do cumprimento da punição anterior, far-se-á nova unificação, somando-se o período restante da pena anterior com a totalidade da pena posterior, desprezando-se, para esse fim, o período de pena já cumprido; e 
9.2.4.2. por fato anterior ao início do cumprimento da punição anterior, deve ser lançada no montante total já unificado.
9.2.5. sobrevindo condenação, após o encerramento da execução das punições anteriormente aplicadas à mesma licitante, a nova sanção de declaração de inidoneidade deve ser cumprida como punição originária, ainda que decorrente de fatos anteriores ou contemporâneos aos das sanções já cumpridas; 					(grifei) 
Feitas essas considerações, voto por que o Tribunal acolha a minuta de acórdão que ora submeto à apreciação do colegiado.
TCU, Sala das Sessões, em 19 de maio de 2021.
WALTON ALENCAR RODRIGUES 
Relator